---
title: "A energia eólica no Brasil"
author: "Arlindo Gomes Filho"
date: "`r format(Sys.time(), '%d %B, %Y')`"
output:
  html_document:
    highlight: textmate
    number_sections: no
    theme: flatly
    toc: yes
    toc_float:
      collapsed: yes
      smooth_scroll: no
  pdf_document:
    toc: yes
  word_document:
    toc: yes
---

```{r setup, include=FALSE}
knitr::opts_chunk$set(echo = TRUE)
```

```{r library, echo=FALSE, message=FALSE, warning=FALSE}

library(tidyverse)
library(data.table)
library(descr)
library(RColorBrewer)
library(kableExtra)
library(knitr)
library(DT)
library(plotly)
library(ggthemes)
library(forcats)
library(leaflet)
library(sf)
library(rgdal)
library(treemapify)
library(reshape2)
library(randomcoloR)
```


</br>

## Introdução

O Brasil conta atualmente (2021) com cerca de 212 milhões de habitantes, distribuídos de forma irregular num território de dimensões continentais, com marcantes diferenças geográficas e de desenvolvimento socioeconômico. As atividades cotidianas desse contigente populacional resultam numa demanda de geração, transmissão e distribuição de aproximadamente 480.000 GWh de energia elétrica.  

O setor elétrico nacional é responsável não apenas por atender essa demanda, mas também por pensar e planejar o atendimento da demanda futura, decorrente do crescimento populacional e do consequente incremento nas atividades sociais e econômicas voltadas ao bem-estar da população. Este setor é composto por quatro principais agências, reponsáveis por diferentes aspectos da geração, transmissão e distribuição da energia elétrica no país:

* ONS - Operador Nacional do Sistema – controla e coordena a operação das instalações de geração e transmissão de energia elétrica, com foco na continuidade, segurança e despacho econômico na operação das instalaçãoes. Opera o Sistema Interligado Nacional (SIN), composto por mais de 100.000 km de linhas e centenas de usinas;
* ANEEL – Agência Nacional de Energia Elética – regulamenta e fiscaliza as atividades de geração, transmissão, distribuição e comercialiação de energia elética; 
* CCEE – Câmara de Comercialização de Energia Elétrica – gerencia os processos de compra e venda de energia elétrica nos ambientes de contração livre (ACL) e regulado (ACR), entre os agentes do setor elétrico. Todos os contratos de compra e venda são registrados na CCEE.
* EPE - Empresa de Pesquisa Energética - realiza estudos e pesquisas destinados a subsidiar o planemento do setor energético.

As novas tecnologias têm trazido mudanças na quantidade e nos hábitos de consumo, com impactos no planejamento do setor. O entendimento vigente é de que cabe ao mercado escolher e desenvolver os melhores empreendimentos para atender as demandas da sociedade, cabendo ao governo indicar as principais características que o sistema requer para o futuro. Nos últimos anos o setor vem passando por um processo de modernização que transcende os aspectos meramente tecnológicos.

## A matriz eletro-energética brasileira

O planejamento da matriz eletro-energética está inserido num cenário dinâmico, cercado de mudanças e incertezas. Crises econômicas, sanitárias (como a COVID-19) ou outros tipos de instabilidade social podem afetar a demanda por energia e a matriz precisa ser planejada e gerenciada para lidar com tais situações. O desenvolvimento econômico do país potencializa necessidades de expansão da oferta de energia em níveis que podem variar no tempo em função de fatores diversos em escalas regionais, nacionais e globais. O conhecimento detalhado do padrão espacial (p.ex.: diferentes regiões, urbano x rural) e temporal (p.ex.: períodos do dia, dia v. noite, finais de semana, feriados etc.) do consumo de energia é central para um bome planejamento do setor. Nesse contexto, um sistema diversificado, com diferentes alternativas de geração de energia elétrica é mais robusto, mais flexível e eficiente.  

O passado foi marcado pelo domínio da geração de energia por meio de hidrelétricas. Essa ainda é nossa fonte predominante, mas nos últimos anos o país tem avançado na diversificação de sua matriz, com a introdução e/ou ampliação de novas fontes de produção de energia, principalmente daquelas mais limpas e sustentáveis, como a eólica, a solar e a proveniente de usinas híbridas. Entrentanto, a ampliação da matriz traz consigo grandes desafios para a distribuição. Com uma maior quantidade e diversidade de fontes de geração, com diferentes caracerísticas, espacialmente mais distribuídas e descentralizadas, aumenta-se substancialmente a complexidade para o dimensionamento, planejamento e implantação da infrasestrutura para o escoamento e o gerenciamento eficaz da distribuição da energia gerada.  

Neste cenário, os principais desafios para a expansão da transmissão incluem a complexidade socioambiental e fundiária para ampliação da rede; dificuldades para assegurar a flexibilidade e controlabilidade do sistema; a implementação de um planejamento proativo da transmissão, que evite a ociosidade e seja capaz de escoar energia de diferentes fontes; a coordenação da expansão dos sistemas de geração e transmissão.

A capacidade instalada de geração de energia elétrica do Brasil em 2019 foi de 164 KWh, com 154 mil km de linhas de transmissão e 385 mil MVA em subestações. A matriz eletro-energética brasileira em 2020 apresentava a seguinte composição:

```{r echo=FALSE, message=FALSE, warning=FALSE, fig.align="center"}

mycolors <- c("#dbead5", "#A2D8A2", "#677E67","#458B41")

matriz_2019 <- data.frame(
  fonte = c("Hidrelétrica", "PCH + Eol + Bio + Sol", "Térmica"),
  Percentagem = c(64, 22, 14)
)

G1 <- matriz_2019 %>%
        plot_ly(labels = ~fonte,
        values = ~Percentagem,
        marker = list(colors = mycolors)) %>%
add_pie(hole = 0.4) %>%
layout(xaxis = list(zeroline = F,
                    showline = F,
                    showticklabels = F,
                    showgrid = F),
       yaxis = list(zeroline = F,
                    showline = F,
                    showticklabels=F,
                    showgrid=F))
G1
```

Figura 1. Composição da matriz eletro-energética do Brasil em 2020. As hidrelétricas incluem empreendimentos de médio e grande porte. PCH - pequenas centrais hidrelétricas; Eol - Eólicas; Bio - Biomassa; Sol - Solar.


## O planejamento do setor elétrico

Reflexões e diretrizes para a expansão do setor elétrico podem ser encontradas em documentos como o Planejamento Integrado de Recursos (PIR) e os Planos Decenais de Expansão (PDE). O PIR é um estudo elaborado a partir de análises feitas no lado da carga e da geração, combinando as soluções encontradas que geram menores custos econômico, social e ambiental para o país. O PDE, elaborado anualmente pela Empresa de Pesquisa Energética (EPE), tem como objetivo indicar indicar as perspectivas, sob a ótica do Governo, da expansão do setor de energia no horizonte de 10 anos, numa visão integrada para os diversos recursos energéticos, visando ampliar a confiabilidade, reduzir os custos de produzação e mitigar os impactos ambientais (PDE 2029). Os dados e informações desses estudos destinam-se a informar as instâncias governamentais e a sociedade civil, e a subsidiar as empresas privadas interessadas na tomada de decisão e avaliação quanto à viabilidade de implantação de negócios no setor. Tais documentos não são específicos para a energia eólica, mas contemplam também essa fonte de geração.   

A exploração econômica da energia eólica depende da existência e disponibilidade de áreas com ocorrência de ventos regulares e constantes (velocidade média de 6,0 a 9,5 m/s), usualmente encontrados em áreas mais altas ou em algumas áreas baixas sem barreiras naturais ou artificiais. Além disso, são também importantes a direção, regime e sazonalidade do vento. De modo geral, as melhores áreas para aproveitamento eólico situam-se nas extremidades do sistema elétrico, distantes da geração hidrelétrica (Atlas do Potencial Eólico Brasileiro, 2001).

Os principais aspectos relativos ao comportamento do vento que possibilitam a avaliação do potencial eólico de uma dada região consistem de sua sua intensidade, regularidade e direção. Além de padrões gerais em nível regional e nacional, é necessário também analisar os fatores que influenciam o regime dos ventos na localidade do empreendimento, tais como relevo, rugosidade do solo e outros obstáculos distribuídos ao longo da região.[Plano Nacional de Energia 2030]  

Os estudos de potencial eólico são fundamentais para o planejamento da implantação de empreendimentos eólicos no país. O primeiro Atlas do Potencial Eólico Brasileiro, produzido em 2001, estimou um potencial eólico para o país da ordem de 143,5 GW (Figura 2), com as regiões Nordeste (75 GW - 52,3%), Sudeste (29,7 GW - 20,7%) e Sul (22,8 GW - 15,8%) respondendo por 88,8% desse total. O potencial estimado para as regiões Norte e Centro-Oeste foi de 12,8 GW (8.9%) e 3.1 GW (2,1%), respectivamente.


```{r echo=FALSE, message=FALSE, warning=FALSE, fig.align="center"}

# potencial_eolico <- data.frame(
#   regiao = c("Nordeste", "Sudeste", "Sul", "Norte", "Centro-Oeste"),
#   valor = c(75, 29.7, 22.8, 12.8, 3.1)
# )
# 
# G2 <- potencial_eolico %>%
#         plot_ly(labels = ~regiao,
#         values = ~valor,
#         marker = list(colors = mycolors)) %>%
# add_pie(hole = 0.4) %>%
# layout(xaxis = list(zeroline = F,
#                     showline = F,
#                     showticklabels = F,
#                     showgrid = F),
#        yaxis = list(zeroline = F,
#                     showline = F,
#                     showticklabels=F,
#                     showgrid=F))
# G2

```




```{r echo=FALSE, message=FALSE, warning=FALSE, fig.align="center"}

estados_sf <- st_read("dados/shapes/estados_2010.shp", quiet = TRUE)

estados_sf$regiao_id[estados_sf$regiao_id == 1] <- "Sul"
estados_sf$regiao_id[estados_sf$regiao_id == 2] <- "Sudeste"
estados_sf$regiao_id[estados_sf$regiao_id == 3] <- "Norte"
estados_sf$regiao_id[estados_sf$regiao_id == 4] <- "Nordeste"
estados_sf$regiao_id[estados_sf$regiao_id == 5] <- "Centro-Oeste"

estados_sf <- rename(estados_sf, regiao = regiao_id)

potencial_eolico <- data.frame(
  regiao = c("Nordeste", "Sudeste", "Sul", "Norte", "Centro-Oeste"),
  valor = c(75.0, 29.7, 22.8, 12.8, 3.1)
)

estados_sf_completo <- estados_sf %>% 
  left_join(potencial_eolico, "regiao")



bins <- c(0, 5, 15, 25, 45, 65, 85)
qpal = colorBin("Blues", potencial_eolico$valor, bins = bins)

labels <- sprintf(
  "<strong>%s</strong>",
  estados_sf_completo$valor) %>% lapply(htmltools::HTML)

potencial_vento <- leaflet(estados_sf_completo) %>%
  
  addPolygons(stroke = TRUE,
              opacity = 1.0,
              fillOpacity = 1.0,
              smoothFactor = 0.5,
              color = "white",
              fillColor = ~qpal(estados_sf_completo$valor),
              weight = 1,
              label = labels,
              labelOptions = labelOptions(
                style = list("font-weight" = "normal",
                             padding = "3px 8px"),
                             textsize = "15px",
                             direction = "auto"),
              highlight = highlightOptions(weight = 1, 
                                 color = "grey",
                                 fillOpacity = 0.9,
                                 bringToFront = T)) %>%
   addLegend(values = ~estados_sf_completo$valor,
            pal = qpal,
            position = "bottomleft",
            title = "Potencial eólico (GW)")

potencial_vento
```

Figura 2. Distribuição do potencial eólico das regiões do país (Fonte: Atlas do Potencial Eólico Brasileiro - CEPEL, 2001)

A região Nordeste apresenta as melhores condições do Brasil para o aproveitamento da energia eólica. Nessa região, não apenas os regimes dos ventos são muito favoráveis, mas a vazão dos rios que atendem algumas usinas hidrelétricas é menor justamente quando ocorrem as melhores incidências de vento, demonstrando a complementariedade dessas fontes. [Plano Nacional de Energia 2030]  

Uma versão atualizada do Atlas de Potencial Eólico Brasileiro com informações mais refinadas e com estimativas para diversas faixas de altura, contemplando inclusive aquelas condizentes com aerogeradores mais modernos (100, 120, 150 e 200 metros), pode ser consultada no sítio eletrônico [Atlas Eólico Brasileiro - Simulações 2013](http://novoatlas.cepel.br/). Além dessas informações em escala nacional, diversos estados (SP, ES, BA, RN, CE, RS, PE, PB, AL, MG, PR e RJ) contam com estudos específicos, disponíveis no sítio eletônico do [Centro de Referências para as Energias Solar e Eólica Sérgio de S. Brito - CRESESB](http://www.cresesb.cepel.br/).  

## Cenário atual da energia eólica no país 

A energia elétrica de origem eólica é gerada por meio de aerogeradores ou turbinas eólicas. Esses equipamentos devem estar distribuidos em áreas com abundância de ventos em condições favoráveis, devendo ainda estar ligados a estruturas associadas como subestações e linhas de transmissão, para escoamento da energia produzida.  

Em geral, os aerogeradores são formados pelas serguintes partes:

* Pás: impusionadas pela força dos ventos, geralmente em conjunto de três que formam ângulo de 120º, com formato aerodinâmico propício para o giro dentro do intervalo de mínimo e máximo de velocidade para a qual foi designada. Podem ser constituídas de plásticos (PVC, PU ou PET, madeira balsa e fibra de vidro).  

* Nacele (ou nave): estrutura que abriga os componentes eletromecânicos (gerador, transformador, rotor, conversor, refrigerador, dentre outros). Situa-se junto ao eixo da hélice formada pelas pás, no qual a energia mecânica da rotação das pás é convertida em energia elétrica.  

* Torre: sustenta as pás e a nacele a uma altura variável, propícia para o recebimento dos ventos no local (de 10 a mais de 100 m [CEPEL, 2001]). Em geral, são feitas de aço e/ou concreto.

**Um grupo de aerogeradores gerenciados conjuntamente forma um parque eólico e vários parques podem formar um complexo eólico.**

O primeiro aerogerador do Brasil foi instalado em 1992, em Fernando de Noronha, para fins de pesquisa e, já no final dos anos 90, os primeiros parques eólicos comerciais entraram em funcionamento no país (ANEEL, 2003). 
A tecnologia da época consistia em aerogeradores bem menores que os atuais e turbinas com potência inferior a 1 MW [descomissionamento]. Na primeira metadade dos anos 2000, com apoio do Programa de Incentivo às Fontes Alternativas de Energia Elétrica - PROINFA, novos parques foram implantados e, a partir de junho de 2006, a energia eólica gerada por esses parques (cerca de mais 3.500 GWh) passou a ser contabilizada no Interligado Nacional - SIN (Eletrobras, 2019).  

Nos anos seguintes, de 2011 a 2020, por meio de Leilões e projetos do ACL, outros parques foram construídos e entraram em operação, sendo acrescidos mais de 14 GW de potência ao sistema elétrico brasileiro. Ao longo desse período, o avanço tecnológico possibilitou o uso de aerogeradores maiores, com aumento da altura das torres, do diâmetro dos rotores e uma maior potência unitária, com consequente aumento da produtividade.  

Em fevereiro de 2021 o Brasil atingiu a marca de 695 parques eólicos e cerca de 8300 aerogeradores, totalizando aproximadamete 18 GW de capacidade instalada, considerando as usinas em pleno funcionamento e aquelas operando em testes autorizados pela ANEEL.[CicloVivo]  

A participação da energia eólica na matriz elétrica brasileira saltou de 0,2% em 2002 para 9% em 2019, passando a ser a terceira fonte em capacidade instalada e a segunda dentre as renováveis. Estima-se que até 2029 esse número chegue a 17%, atingindo cerca de 40 GW (MME/EPE, 2020) [descomissionamento]  

A figura 3 apresenta a evolução da geração de energia eólica no Brasil de 2006 a 2020, em termos de potência instalada por ano e potência acumulada.


```{r, echo=FALSE, fig.align="center"}

cres_eol <- read.csv2("dados/pot_anos.csv", h=T, sep=";")

cres_eol <- rename(cres_eol, ano = ï..ano) %>%
  filter(ano < 2021)
 

cres_eol.melt <- reshape2::melt(cres_eol, id = "ano")
P1 <-  ggplot(data = cres_eol.melt, aes(x = ano, y = value, fill = variable))
P1 <-  P1 + geom_col(position = "dodge")
P1 <-  P1 + theme_classic()
P1 <- P1 + labs(title = "Evolução da energia eólica no Brasil",
subtitle = "2005 a 2020",
fill = "ano",
x = "Ano",
y = "Potência GW")

P1
```

Figura 3. Evolução da geração de energia eólica no Brasil de 2006 a 2020. 

</br>

Uma vez que as condições de vento e, consequentemente, o potencial eólico varia nas diferentes regiões do país, a distribuição espacial dos empreeendimentos eólicos tenderá a se correlacionar positivamente com o potencial eólico. Desta forma, apesar de atualmente os parques eólicos estarem distribuídos em 12 estados, há uma concentração de empreendimentos na regiões Nordeste e Sul, as duas regiões com condições de vento mais favoráveis à exploração comercial (Figura 4).  

</br>


```{r echo=FALSE, message=FALSE, warning=FALSE, fig.align="center"}

parques_ativos <- readOGR("dados/shapes/EOL___Base_Existente.shp", verbose = FALSE)
parques_projetados <- readOGR("dados/shapes/EOL___Expansão_Planejada.shp", verbose = FALSE)

eolicas_brasil <- leaflet() %>%
   setView(lng = -58, lat = -14, zoom = 4.0) %>% 
   addProviderTiles(providers$OpenStreetMap.Mapnik, group = "Open Street Map") %>%
  addCircleMarkers(data = parques_ativos,
                   color = "#EB0000",
                   radius = 2.0,
                  weight = 1,
                  group = "Parques eólicos ativos")
              labelOptions = labelOptions(
                style = list("font-weight" = "normal",
                             padding = "3px 8px"),
                             textsize = "15px",
                             direction = "auto") 
              #               
  # addCircleMarkers(data = parques_projetados,
  #                  color = "#69b3a2",
  #                  radius = 1.0,
  #                 weight = 1,
  #                 group = "Parques eólicos projetados")
  #             labelOptions = labelOptions(
  #               style = list("font-weight" = "normal",
  #                            padding = "3px 8px"),
  #                            textsize = "15px",
  #                            direction = "auto")
  # addLegend(values = ~areas_estados$AC,
  #           pal = qpal,
  #           title = "Áreas de concentração por estado")

eolicas_brasil

```

Figura 4. Distribuição de parques eólicos em atividade e planejados no território brasileiro. Notar a concentração de empreendimentos nas regiões Nordeste e Sul.  


Em termos de potência instalada destacam-se os estados de Rio Grande do Norte e Bahia, com potência instalada na faixa do 5000 GW (Figura 5). Um segundo bloco é composto por estados com potência instalada de cerca de 2000-2500 GW. Por fim, temos os estados com potência instalada na faixa de 1000 Gw ou menos (Pernambuco, Maranhão, Santa Catarina, Paraíba, Sergipe, Rio de Janeio e Paraná).  

</br>

```{r echo=FALSE, fig.align="center"}

cres_estados <- read.csv2("dados/pot_estados.csv", h=T, sep=";")

cres_estados <- rename(cres_estados, UF = ï..UF)

# G8 <- ggplot(cursos.estados, aes(x = fct_reorder(estados, cursos, .desc = F), y = cursos)) +
#   geom_bar(stat="identity", fill="#69b3a2") +
#   coord_flip() +
#   theme_minimal() +
 
P2 <-  ggplot(data = cres_estados, aes(x= fct_reorder(UF, soma_potencia, .desc = F), y = soma_potencia)) +
 geom_bar(stat = "identity", fill="#69b3a2") +
 coord_flip() +
 theme(
    panel.grid.minor.y = element_blank(),
    panel.grid.major.y = element_blank(),
    panel.grid.minor.x = element_blank(),
    panel.grid.major.x = element_blank(),
    ) +
   labs(title = "Potência instalada por estado",
x = "Estado",
y = "Potência GW")

P2

```

Figura 5. Distribuição da potência instalada de geração de energia eólica por estado. Rio Grande do Norte e Bahia se destacam, com potência instalada na faixa dos 5000 GW.  

Considerando o total de parques eólicos construídos, a Bahia já superou o Rio Grande do Norte (Figura 6). Os dois estados juntos somam quase 50% do total de parques eólicos instalados no país.   

O *ranking* também se altera no segundo bloco, com Ceará superando o Rio Grande do Sul e Piauí, em relação ao número total de parques instalados. Tais diferenças provavelmente estão relacionadas a diferenças nas tecnologias utilizadas em função da época de construção dos parques. Parques mais novos e mais modernos tendem a ser mais produtivos, de forma que um menor número de parques mais novos ou mesmo parques com um menor número de torres, podem, em determinadas condições, ser mais produtivos e gerar mais energia que parques utilizando tecnologias mais antigas.

</br>


```{r echo=FALSE, fig.align="center"}

P3 <-  ggplot(data = cres_estados, aes(x= fct_reorder(UF, parques, .desc = T), y = parques)) +
 geom_bar(stat = "identity", fill="#69b3a2") +
 #coord_flip() +
 theme(
    panel.grid.minor.y = element_blank(),
    panel.grid.major.y = element_blank(),
    panel.grid.minor.x = element_blank(),
    panel.grid.major.x = element_blank(),
    ) +
   labs(title = "Número de parques eólicos por estado",
x = "Estado",
y = "Nº de parques")

P3

```

Figura 6. Número de parques eólicos instalados por estado. Bahia e Rio Grande do Norte se destacam, com valores superios a 150 parques.  

</br>


### Parques eólicos *offshore*

Apesar de contar com alguns projetos em licenciamento ambiental em curso, até o momento (2021) o Brasil ainda não possui nenhum empreendimentos eólico *offshore* em funcionamento.  

O mapeamento preliminar do potencal eólico *offshore* para as águas jurisdicionais brasileiras identificou áreas com ventos superiores a ?? m/s, abrindo novas perspectivas para a possível exploração desse recurso energético. [Plano Nacional de Energia 2050] Segundo a EPE, o potencial do país para a geração de energia eólica *offshore* é muito grande, da ordem 700 GW em locais com profundidade até 50 m [Roadmap]. As informações sobre esse potencial, entretanto, são ainda limitadas, necessitando de aprofundamento em relação a aspectos ambientais, usos conflitantes, aspectos tecnológicos e normativos.  

Especificamente em relação a aspectos sociambientais, destacam-se as áreas legalmente protegidas, pesca comercial e artesanal, rotas migratórias, esfeitos na paisagem, impactos sobre atividades de turismo e recreaçãoDados meteorológicos, áreas de pesca tradicional e artesanal, rotas migratórias (mamíferos, aves, répteis), impato sonoro (especialmente durante a construção), alteração de campo eletromagnético, dentre outros. Tais aspectos serão tratados de forma detalhada em capítulo específico deste relatório. Destacamos a importância de que os diferentes aspectos envolvidos na exploração *offshore* sejam consideração de forma integrada e em escalas compatíveis para um planejamento adequado desse tipo de empreendimento.  

Além disso, tendo em vista que esse tipo de exploração tende a utilizar turbinas maiores e de maior capacidade nominal, desafios relacionados à logística de instalação e de manutenção, além da conexão para escoamento da energia ao continente e da capacidade de integração com os sistemas de transmissão e distribuição já existentes, deverão ser enfrentados (adequação de rodovias e portos para apoio à instalação e manutenção das estruturação de geração e transmissão). Assim como no ambiente *onshore*, as questões relacionadas ao descomissionamento devem ser também consideradas no planejamento dos empreendimentos *offshore*.



### O Brasil no cenário mundial

A Dinamarca foi pioneira no uso comercial da energia eólica, tendo iniciado sua exploração na década de 70 (Aneel, 2003). Outros países europeus como Holanda, Bélgica, Suécia, Reino Unido e Alemanha também logo investiram nesse tipo de energia [Consultoria]. Posteriormente, inpulsionados pelo aumento da demanda por energia em razão do crescimento econômico, aliado à crises de oferta e preços de fontes não renováveis, em especial do petróleo, outros países como Estados Unidos, Espanha, Portugal e China também passaram a investir de forma significativa na exploração da energia eólica.

O ano de 2020 foi o melhor ano da história para a indústria eólica em termos globais, com um total de 93 GW de nova capacidade instalada [Global Wind Report 2021]. O recorde de 2020 deu-se devido ao crescimento acentuado na China e nos Estados Unidos, os dois maiores mercados mundiais de energia eólica que, juntos, instalaram cerca de 75% da quantidade instalada em 2020, passando a responder por mais da metade da capacidade instalada mundial. Atualmente, a capacidade instalada mundial soma 743 GW (707 GW - 95% *onshore* e 36 GW - 5% *offshore*), ajudando a evitar a emissão de mais de 1.1 bilhões de toneladas de CO2 para a atmosfera, o que equivale à emissão total anual de carbono da América do Sul.[Global Wind Report 2021]

O Brasil tem um grande potencial de exploração e, em pouco mais de duas décadas, teve um avanço muito significativo na sua capacidade instalada. Em 2019 o Brasil subiu uma posição no *ranking* e passou a ocupar a 7ª posição no mundo em termos de potência instalada de energia eólica (Figura 7). Apesar do bom desempenho, encontra-se distante de países também continentais como Estados Unidos e China. Tais países têm uma alta demanda enérgica, seja pelo elevado padrão de consumo de sua população ou pela alta densidade populacional, e têm mantido um contínuo crescimento de seu potencial de geração de energia eólica.


```{r echo=FALSE, message=FALSE, warning=FALSE, fig.align="center"}

paises <- read.csv("dados/paises.csv", h=T, sep=";")

mycolors <- c("#dbead5", "#A2D8A2", "#677E67","#458B41", "#dbead5", "#A2D8A2", "#677E67","#458B41", "#dbead5", "#A2D8A2")

#blues <- brewer.pal('Blues', n = 10)

# G7 <- paises %>%
#         plot_ly(labels = ~pais,
#         values = ~pot_inst,
#         marker = list(colors = mycolors)) %>%
# add_pie(hole = 0.4) %>%
# layout(xaxis = list(zeroline = F,
#                     showline = F,
#                     showticklabels = F,
#                     showgrid = F),
#        yaxis = list(zeroline = F,
#                     showline = F,
#                     showticklabels=F,
#                     showgrid=F))
# G7

n <- 10
cores <- distinctColorPalette(n)

G7 <- ggplot(data = paises, aes(fill = pais, area = pot_inst, label = paste0(pais, "\n", prettyNum(pot_inst, big.mark="."))))
G7 <-  G7 + geom_treemap()
G7 <-  G7 + geom_treemap_text(color = "white", place = "centre")
G7 <-  G7 + theme(legend.position = "none")
G7 <-  G7 + scale_fill_manual(values = cores)
G7

```

Figura 7. Em 2019 o Brasil assumiu a 7ª posição no *ranking* dos países com maio capacidade de geração de energia eólica. Os valores indicam o potencial instalado em MW.

</br>

## Perspectivas para o futuro 

Análises de cenários futuros indicam o crescimento de todas as fontes da matriz elétrico-energétca brasileira, porém com um crescimento relativo mais acentuado da energia eólica. Espera-se uma redução da participação de hidrelétricas devido aos desafios socioambientais e econômicos enfrentados por esse tipo de geração, tendo em vista que os recursos hídricos com potencial de uso encontram-se em locais ambientalmente mais frágeis e distantes dos locais de maior consumo. Com base nos contratos já firmados nos leilões da ANEEL a tendência de crescimento do setor deverá ser mantida nos próximos anos. A ABEEólica prevê que o volume projetado e a capacidade instalada alcancem 28 GW até 2024 (CicloVivo).  

A energia elétrica de origem eólica é a que tem maior potencial de crescimento nos próximos anos, com vantagens econômicas e ambientais, mas com maiores desafios operacionais por ser uma fonte variável e não controlável.

Considerando os mapeamentos do potencial eólico do país, tanto em larga escala quanto nos estudos estaduais, há ainda uma ampla capacidade de expansão do setor no longo prazo, ambos *onshore* quanto *offshore*. O aprimoramento tecnológico e o uso de aerogeradores mais altos e potência de máquina maior, aumentando em grande grau a produtividade por máquina deverá favorecer esse crescimento e a exploração desse potencial. [Consultoria]  

Estima-se que em 2029 a energia hidrelétrica responda por 49% da matriz elétrica ao tempo que as energias eólica, solar, de biomassa e PCHs respondam, juntas, por 33% da matriz (Figura 8). [2029, EPE]. 

```{r echo=FALSE, message=FALSE, warning=FALSE, fig.align="center"}

mycolors1 <- c("#dbead5", "#A2D8A2", "#677E67")

matriz_2029 <- data.frame(
  fonte = c("Hidrelétrica", "PCH + Eol + Bio + Sol", "Térmica"),
  Percentagem = c(49, 33, 18)
)

G8 <- matriz_2029 %>%
        plot_ly(labels = ~fonte,
        values = ~Percentagem,
        marker = list(colors = mycolors1)) %>%
add_pie(hole = 0.4) %>%
layout(xaxis = list(zeroline = F,
                    showline = F,
                    showticklabels = F,
                    showgrid = F),
       yaxis = list(zeroline = F,
                    showline = F,
                    showticklabels=F,
                    showgrid=F))
G8

```

Figura 8. Composição da matriz eletro-energética do Brasil em 2029. As hidrelétricas incluem empreendimentos de médio e grande porte. PCH - pequenas centrais hidrelétricas; Eol - Eólicas; Bio - Biomassa; Sol - Solar.


Mesmo com sua redução em termos relativos, a energia de origem hidráulica continuará cumprindo um importante papel em assegurar a estabilidade do sistema, visto haver uma complementariedade sazonal entre essas fontes. Deverá se contar ainda, nesse papel, com a participação das termelétricas, prevendo-se também a modernização de parte dessas usinas para ganho de eficiência. O sistema tenderá a manter uma matriz com fontes predominantemente renováveis, não emissoras de gases de efeito estufa, principalmente devido à ampliação fontes de energia eólica e solar.

Há previsão de investimentos da ordem de 104 bilhões para expansão das linhas de transmissão e subestações no sistema para dar suporte ao escoamento da energia gerada por diversas fontes nas diferentes regiõeas do país, com ênfase nas áreas norte, leste e sul da região Nordeste, além de obras de expansão na região Sul. Está prevista uma ampliação de cerca de 30% nas linhas de transmissão num período de 10 anos, indo de 154 mil km em 2019 para 203 mil km em 2029 (implantação de 49 mil km de linhas). Esse crescimento deverá ser acompanhado por uma ampliação de cerca de 45% nas subestações, passando de 385 mil MVA em 2019 para 557 mil MVA em 2029 (crescimento de 161 mil MVA).

A expansão observada no Brasil nos últimos anos refere-se somente a projetos *onshore*. No contexto global regiões *offshore* representam a última fronteira para o desenvolvimento da energia eólica, com aumento expressivo na exploração dessa fonte em alguns países. No caso do Brasil, o mapeamento preliminar do potencal eólico *offshore* indica a possibilidade de que tal crescimento também ocorra no país a partir do sucesso das primeiras iniciativas de exploração dessa modalidade. [Plano Nacional de Energia 2050]


### Avanços tecnológicos

Os custos relativos à implantação dos projetos eólicos tendem a se reduzir ao longo do tempo, resultado dos avanços tecnológicos como o aumento da altura das torres, a evolução do material de composição das pás, a ampliação de sua área de varredura e o aumento da potência nominal dos aerogeradores. Em relação à alura das torres dos parques eólicos *onshore*, dados de projetos cadastrados nos leilões do ambiente regulado indicam uma tendência de crescimento na média da altura dos aerogeradores, atingindo maior média em ????? com ???? metros. [2050]  Em relação às pás, novos materiais como fibras de carbono ou fibras híbridas de vidro e carbono  poderão vir a ser empregadas na confecção dessas estruturas para redução de peso. A tendência de aumento do tamanho de torres e pás tende a ampliar o fator de capacidade sob determinadas condições de vento. Além disso, aerogeradores maiores exigirão adequações e inovações para possibilitar a logística de armazenamento e transporte das estruturas que os compõem.    

Na modalidade *offshore* inovações tecnólicas como o uso de fundações flutuantes estão sendo estudadas para permitir o suporte de aerogeradores e a exploração em áreas mais profundas. O uso de aerogeradores maiores também se aplica à exploração *offshore*, com redução de custos. O uso de grandes aerogeradores é uma das principais características dos projetos eólicos *offshore*, com diâmetro do rotor médio de ???? m e potência nominal superior a ??? MWh.  

### Alguns desafions

O crescimento e a diversificação da matriz elétrica num país como o Brasil, com crescimento expressivo da energia eólica, implica, necessariamente, no enfrentamento e superação de uma série de desafios. As agências do Sistema Elétrico Nacional precisam se preparar para lidar com uma matriz com grande percentual de geração variável e menor capacidade de controle.  

Um dos desafios da etapa de planejamento é incorporar nos estudos sociambientais prévios análises integradas que considerem o aumento da complexidade e os impactos cumulativos ou sinérgicos de diversos empreendimentos localizados próximos. Em que pesem a dificuldades metodológicas e de acesso e compartilhamento de dados e informações entre empreendimentos, a consideração desses potenciais efeitos nos estudos exigidos pelos órgãos licenciadores pode contribuir para a identificação de impactos ambientais relevantes e possibilitar a proposição de medidas integradas de controle ou mitigação para projetos implantados numa mesma região. 

A implantação de novos parques eólicos exige também o aprimoramento da logística de transporte dos equipamentos (tendo em vista a tendência de aumento de seu tamanho e peso). Na modalidade *onshore* os desafios são as estradas e rodovias que, em geral, não apresentam condições apropriadas para o transporte das estruturas desse tipo de empreendimento. Já para a exploração *offshore* o desafio são as limitações da infraestrutura portuária e de navegação.  

Outro ponto importante consiste na necessidade de integração do planejamento e ações de expansão da geração eólica com o planejamento e implantação da transmissão. O recurso eólico possui alta variabilidade horária e sua integração em larga escala no SIN implica contínuo redimensionamento da Rede Básica, especialmente na região Nordeste, que é onde se encontra a maior parte do potencial eólico brasileiro. Os maiores centros de carga estão nas regiões Sul e Sudeste, ampliando a necesssidade de ajustes para garantir os intercâmbios elétricos entre o subsistemas. O avanço tecnológico previsto para os aerogeradores e a possibiliade de desenvolvimento de plantas de geração híbridas eólico-solar e de projetos eólicos *offshore* poderão representar novos desafios para o planejamento da expansão da transmissão.  

A elaboração ou adequação de normativas para dar suporte e segurança jurídica ao desenvolvimento do setor é também fundamental. Faz-se necessario um arcabouço legal e regulatório que contemple os diferentes aspectos do setor (ambiental, social, comercial etc.). No caso da exploração *offshore*, por exemplo, há lacunas na legislação marítima vigente que, não contempla ainda os efeitos desse tipo de intervenção no ambiente.  

Por fim, é preciso se avançar no aspectos da repontenciação e descomissionamento dos parques eólicos. São necessárias normas para descomissionamento e análise da viabiliade de repotenciação, além de impactos no sistema (atendimento da demanda e flexibilização. Considerando uma vida média dos equipamentos como 20 anos, o Brasil já possui parques que se encontram no momento dessa avaliação com vistas à repontencição ou descomissionamento. Segundo o [Descomissionamento], até 2030, mais de 50 parques alcançarão a faixa dos 20 anos de operação, representando mais de 600 aerogeradores e de 940 MW de potência. Assim, evidencia-se a importância em discutir possíveis ações após esse período, sejam elas de manutenção, modernização ou descomissionamento dos parques eólicos instalados. [NT Descomissionamento] 
