---
title: "A energia eólica no Brasil"
author: "Arlindo Gomes Filho"
date: "`r format(Sys.time(), '%d %B, %Y')`"
output:
  word_document:
    toc: yes
  pdf_document:
    toc: yes
  html_document:
    highlight: textmate
    number_sections: no
    theme: flatly
    toc: yes
    toc_float:
      collapsed: yes
      smooth_scroll: no
---

```{r setup, include=FALSE}
knitr::opts_chunk$set(echo = TRUE)
```

```{r library, echo=FALSE, message=FALSE, warning=FALSE}

library(tidyverse)
library(data.table)
library(descr)
library(RColorBrewer)
library(kableExtra)
library(knitr)
library(DT)
library(plotly)
library(ggthemes)
library(forcats)
library(leaflet)
library(sf)
library(rgdal)
```


</br>

## Introdução

O Brasil conta atualmente (2021) com cerca de 212 milhões de habitantes, distribuídos de forma irregular num território de dimensões continentais, com marcantes diferenças geográficas e de desenvolvimento socioeconômico. As atividades cotidianas desse contigente populacional resultam numa demanda de geração, transmissão e distribuição de aproximadamente 480.000 GWh de energia elétrica.  

O setor elétrico nacional é responsável não apenas por atender essa demanda, mas também por pensar e planejar o atendimento da demanda futura, decorrente do crescimento populacional e consequente incremento nas atividades sociais e econômicas voltadas ao bem-estar da população. Este setor é composto por quatro principais agências, reponsáveis por diferentes aspectos da geração, transmissão e distribuição da energia elétrica no país:

* ONS - Operador Nacional do Sistema – controla e coordena a operação das instalações de geração e transmissão de energia elétrica, com foco na continuidade, segurança e despacho econômico na operação das instalaçãoes. Opera o Sistema Interligado Nacional (SIN), composto por mais de 100.000 km de linhas e centenas de usinas;
* ANEEL – Agência Nacional de Energia Elética – regulamenta e fiscaliza as atividades de geração, transmissão, distribuição e comercialiação de energia elética; 
* CCEE – Câmara de Comercialização de Energia Elétrica – gerencia os processos de compra e venda de energia elétrica nos ambientes de contração livre (ACL) e regulado (ACR), entre os agentes do setor elétrico. Todos os contratos de compra e venda são registrados na CCEE.
* EPE - Empresa de Pesquisa Energética - realiza estudos e pesquisas destinados a subsidiar o planemento do setor energético.

As novas tecnologias têm trazido mudanças na quantidade e nos hábitos de consumo, com impactos no planejamento do setor. O entendimento vigente é de que cabe ao mercado escolher e desenvolver os melhores empreendimentos para atender as demandas da sociedade, cabendo ao governo indicar as principais características que o sistema requer para o futuro. Nos últimos anos o setor vem passando por um processo de modernização que transcende os aspectos meramente tecnológicos.

## A matriz eletro-energética brasileira

O planejamento da matriz eletro-energética está inserido num cenário dinâmico, cercado de mudanças e incertezas. Crises econômicas, sanitárias (como a COVID-19) ou outros tipos de instabilidade social podem afetar a demanda por energia e a matriz precisa ser planejada e gerenciada para lidar com tais situações. O desenvolvimento econômico do país potencializa necessidades de expansão da oferta de energia em níveis que podem variar no tempo em função de fatores diversos em escalas regionais, nacionais e globais. O conhecimento detalhado do padrão espacial (p.ex.: diferentes regiões, urbano x rural) e temporal (p.ex.: períodos do dia, dia v. noite, finais de semana, feriados etc.) do consumo de energia é central para um bome planejamento do setor. Nesse contexto, um sistema diversificado, com diferentes alternativas de geração de energia elétrica é mais robusto, mais flexível e eficiente.  

O passado foi marcado pelo domínio da geração de energia por meio de hidrelétricas. Essa ainda é nossa fonte predominante, mas nos últimos anos o país tem avançado na diversificação de sua matriz, com a introdução e/ou ampliação de novas fontes de produção de energia, principalmente daquelas mais limpas e sustentáveis, como a eólica, a solar e a proveniente de usinas híbridas. Entrentanto, a ampliação da matriz traz consigo grandes desafios para a distribuição. Com uma maior quantidade e diversidade de fontes de geração, com diferentes caracerísticas, espacialmente mais distribuídas e descentralizadas, aumenta-se substancialmente a complexidade para o dimensionamento, planejamento e implantação da infrasestrutura para o escoamento e o gerenciamento eficaz da distribuição da energia gerada.  

Neste cenário, os principais desafios para a expansão da transmissão incluem a complexidade socioambiental e fundiária para ampliação da rede; dificuldades para assegurar a flexibilidade e controlabilidade do sistema; a implementação de um planejamento proativo da transmissão, que evite a ociosidade e seja capaz de escoar energia de diferentes fontes; a coordenação da expansão dos sistemas de geração e transmissão.

A capacidade instalada de geração de energia elétrica do Brasil em 2019 foi de 164 KWh, com 154 mil km de linhas de transmissão e 385 mil MVA em subestações. A matriz eletro-energética brasileira em 2020 apresentava a seguinte composição:

```{r echo=FALSE, message=FALSE, warning=FALSE}

mycolors <- c("#dbead5", "#A2D8A2", "#677E67","#458B41")

matriz_2019 <- data.frame(
  fonte = c("Hidrelétrica", "PCH + Eol + Bio + Sol", "Térmica"),
  Percentagem = c(64, 22, 14)
)

G1 <- matriz_2019 %>%
        plot_ly(labels = ~fonte,
        values = ~Percentagem,
        marker = list(colors = mycolors)) %>%
add_pie(hole = 0.4) %>%
layout(xaxis = list(zeroline = F,
                    showline = F,
                    showticklabels = F,
                    showgrid = F),
       yaxis = list(zeroline = F,
                    showline = F,
                    showticklabels=F,
                    showgrid=F))
G1
```

Figura 1. Composição da matriz eletro-energética do Brasil em 2020. As hidrelétricas incluem empreendimentos de médio e grande porte. PCH - pequenas centrais hidrelétricas; Eol - Eólicas; Bio - Biomassa; Sol - Solar.


## O planejamento do setor elétrico

O planejamento da expansão do setor elétrico ou, ao menos, algumas diretrizes para tal expansão, podem ser encontradas em documentos como o Planejamento Integrado de Recursos (PIR) e os Planos Decenais de Expansão (PDE). O PIR é um estudo elaborado a partir de análises feitas no lado da carga e da geração, combinando as soluções encontradas que geram menores custos econômico, social e ambiental para o país. O PDE, elaborado anualmente pela Empresa de Pesquisa Energética (EPE), tem como objetivo indicar indicar as perspectivas, sob a ótica do Governo, da expansão do setor de energia no horizonte de 10 anos, numa visão integrada para os diversos recursos energéticos, visando ampliar a confiabilidade, reduzir os custos de produzação e mitigar os impactos ambientais (PDE 2029). Os dados e informações desses estudos destinam-se a informar as instâncias governamentais e a sociedade civil, e a subsidiar as empresas privadas interessadas na tomada de decisão e avaliação quanto à viabilidade de implantação de negócios no setor. Tais documentos não são específicos para a energia eólica, mas contemplam também essa fonte de geração.   

A exploração econômica da energia eólica depende da existência e disponibilidade de áreas com ocorrência de ventos regulares e constantes (velocidade média de 6,0 a 9,5 m/s), usualmente encontrados em áreas mais altas ou em algumas áreas baixas sem barreiras naturais ou artificiais. Além disso, são também importantes a direção, regime e sazonalidade do vento. De modo geral, as melhores áreas para aproveitamento eólico situam-se nas extremidades do sistema elétrico, distantes da geração hidrelétrica (Atlas do Potencial Eólico Brasileiro).

Os dados relativos ao comportamento do vento, que auxiliam na determinação do potencial eólico da
região, são relativos à intensidade da velocidade e à direção do vento. Para obter esses dados, é necessário também analisar os fatores que influenciam o regime dos ventos na localidade do empreendimento. Dentre eles, pode-se citar o relevo, a rugosidade do solo e outros obstáculos distribuídos ao longo da região.[Plano Nacional de Energia 2030]  

Os estudos de potencial eólico são fundamentais para o planejamento da implantação de empreendimentos eólicos no país. O primeiro Atlas do Potencial Eólico Brasileiro, publicado em 2001, estimou um potencial eólico para o país da ordem de 143,5 GW (Figura 2), com as regiões Nordeste (75 GW - 52,3%), Sudeste (29,7 GW - 20,7%) e Sul (22,8 GW - 15,8%) respondendo por 88,8% desse total. [Norte 12,8 GW - 8.9%; Centro-Oeste 3.1 GW - 2,1%]


```{r echo=FALSE, message=FALSE, warning=FALSE}

# potencial_eolico <- data.frame(
#   regiao = c("Nordeste", "Sudeste", "Sul", "Norte", "Centro-Oeste"),
#   valor = c(75, 29.7, 22.8, 12.8, 3.1)
# )
# 
# G2 <- potencial_eolico %>%
#         plot_ly(labels = ~regiao,
#         values = ~valor,
#         marker = list(colors = mycolors)) %>%
# add_pie(hole = 0.4) %>%
# layout(xaxis = list(zeroline = F,
#                     showline = F,
#                     showticklabels = F,
#                     showgrid = F),
#        yaxis = list(zeroline = F,
#                     showline = F,
#                     showticklabels=F,
#                     showgrid=F))
# G2

```


Figura 2. Distribuição do potencial eólico das diferentes regiões do país.

```{r echo=FALSE, message=FALSE, warning=FALSE}

estados_sf <- st_read("dados/shapes/estados_2010.shp", quiet = TRUE)

estados_sf$regiao_id[estados_sf$regiao_id == 1] <- "Sul"
estados_sf$regiao_id[estados_sf$regiao_id == 2] <- "Sudeste"
estados_sf$regiao_id[estados_sf$regiao_id == 3] <- "Norte"
estados_sf$regiao_id[estados_sf$regiao_id == 4] <- "Nordeste"
estados_sf$regiao_id[estados_sf$regiao_id == 5] <- "Centro-Oeste"

estados_sf <- rename(estados_sf, regiao = regiao_id)

potencial_eolico <- data.frame(
  regiao = c("Nordeste", "Sudeste", "Sul", "Norte", "Centro-Oeste"),
  valor = c(75, 29.7, 22.8, 12.8, 3.1)
)

estados_sf_completo <- estados_sf %>% 
  left_join(potencial_eolico, "regiao")



bins <- c(0, 5, 15, 25, 45, 65, 85)
qpal = colorBin("Blues", potencial_eolico$valor, bins = bins)

labels <- sprintf(
  "<strong>%s</strong>",
  estados_sf_completo$valor) %>% lapply(htmltools::HTML)

potencial_vento <- leaflet(estados_sf_completo) %>%
  
  addPolygons(stroke = TRUE,
              opacity = 1.0,
              fillOpacity = 1.0,
              smoothFactor = 0.5,
              color = "white",
              fillColor = ~qpal(estados_sf_completo$valor),
              weight = 1,
              label = labels,
              labelOptions = labelOptions(
                style = list("font-weight" = "normal",
                             padding = "3px 8px"),
                             textsize = "15px",
                             direction = "auto"),
              highlight = highlightOptions(weight = 1, 
                                 color = "grey",
                                 fillOpacity = 0.9,
                                 bringToFront = T)) %>%
   addLegend(values = ~estados_sf_completo$valor,
            pal = qpal,
            position = "bottomleft",
            title = "Potencial de vento")

potencial_vento
```



A região Nordeste apresenta as melhores condições do Brasil para o aproveitamento da energia eólica. Nessa região, não apenas os regimes dos ventos são muito favoráveis, mas a vazão dos rios que atendem algumas usinas hidrelétricas é menor justamente quando ocorrem as melhores incidências de vento, demonstrando a complementariedade dessas fontes. [Plano Nacional de Energia 2030]  

Versão atualizada do atlas, com informações mais refinadas e com estimativas para diveras faixas de altura, contemplando aquelas condizentes com aerogeradores mais modernos (100, 120, 150 e 200 metros), pode ser consultada no sítio eletrônico [Atlas Eólico Brasileiro - Simulações 2013](http://novoatlas.cepel.br/). Há também estudos específicos disponíveis para alguns estados (????).  

## Cenário atual da energia eólica no país 


Os primeiros parques eólicos brasileiros foram instalados nos anos 90. A tecnologia da época trabalhava com aerogeradores bem menores que os atuais e turbinas com potência inferior a 1 MW [descomissionamento]. A instituição do Programa de Incentivo às Fontes Alternativas de Energia Elétrica - PROINFA no início dos anos 2000 levou à implantação de novos parques eólicos, com a geração de cerca de mais 3.500 GWh de energia limpa para o país (Eletrobras, 2019). Na sequência, entre os anos de 2011 e 2020, por meio de Leilões e projetos do ACL, novos parques foram adicionados ao sistema, acrescentando mais de 14 GW de potência ao sistema elétrico brasileiro. O avanço tecnológico possibilitou o uso de aerogeradores maiores, com aumento da altura das torres, diâmetro dos rotores e maior potência unitária, aumentando a produtividade. **A participação da energia eólica na matriz elétrica brasileira saltou de 0,2% em 2002 para 9% em 2019, sendo a terceira fonte em capacidade instalada e a segunda dentre as renováveis. Até 2029 estima-se que esse número chegue a 17%, atingindo cerca de 40 GW (MME/EPE, 2020). [descomissionamento]**

Em fevereiro de 2021 o Brasil alcancou 695 parques eólicos e cerca de 8300 aerogeradores, totalizando 18 GW de capacidade instalada. Os números consideram usinas em pleno funcionamento e aquelas que operam em testes autorizados pela Agência Nacional de Energia Elétrica (ANEEL).[CicloVivo]

Segunda ou terceira fonte em capacidade instalada???

```{r echo=FALSE}

cres_eol <- read.csv2("dados/pot_anos.csv", h=T, sep=";")

cres_eol <- rename(cres_eol, ano = ï..ano) %>%
  filter(ano < 2021)
 

cres_eol.melt <- reshape2::melt(cres_eol, id = "ano")
P1 <-  ggplot(data = cres_eol.melt, aes(x = ano, y = value, fill = variable))
P1 <-  P1 + geom_col(position = "dodge")
P1 <-  P1 + theme_classic()
P1 <- P1 + labs(title = "Evolução da energia eólica no Brasil",
subtitle = "2005 a 2020",
fill = "ano",
x = "Ano",
y = "Potência GW")

P1
```

```{r echo=FALSE, message=FALSE, warning=FALSE}

parques_ativos <- readOGR("dados/shapes/EOL___Base_Existente.shp", verbose = FALSE)
parques_projetados <- readOGR("dados/shapes/EOL___Expansão_Planejada.shp", verbose = FALSE)

eolicas_brasil <- leaflet() %>%
   setView(lng = -58, lat = -14, zoom = 4.0) %>% 
   addProviderTiles(providers$OpenStreetMap.Mapnik, group = "Open Street Map") %>%
  addCircleMarkers(data = parques_ativos,
                   color = "#EB0000",
                   radius = 1.0,
                  weight = 1,
                  group = "Parques eólicos ativos")
              labelOptions = labelOptions(
                style = list("font-weight" = "normal",
                             padding = "3px 8px"),
                             textsize = "15px",
                             direction = "auto") 
              #               
  # addCircleMarkers(data = parques_projetados,
  #                  color = "#69b3a2",
  #                  radius = 1.0,
  #                 weight = 1,
  #                 group = "Parques eólicos projetados")
  #             labelOptions = labelOptions(
  #               style = list("font-weight" = "normal",
  #                            padding = "3px 8px"),
  #                            textsize = "15px",
  #                            direction = "auto")
  # addLegend(values = ~areas_estados$AC,
  #           pal = qpal,
  #           title = "Áreas de concentração por estado")

eolicas_brasil

```




```{r echo=FALSE}

cres_estados <- read.csv2("dados/pot_estados.csv", h=T, sep=";")

cres_estados <- rename(cres_estados, UF = ï..UF)

# G8 <- ggplot(cursos.estados, aes(x = fct_reorder(estados, cursos, .desc = F), y = cursos)) +
#   geom_bar(stat="identity", fill="#69b3a2") +
#   coord_flip() +
#   theme_minimal() +
 
P2 <-  ggplot(data = cres_estados, aes(x= fct_reorder(UF, soma_potencia, .desc = F), y = soma_potencia)) +
 geom_bar(stat = "identity", fill="#69b3a2") +
 coord_flip() +
 theme(
    panel.grid.minor.y = element_blank(),
    panel.grid.major.y = element_blank(),
    panel.grid.minor.x = element_blank(),
    panel.grid.major.x = element_blank(),
    ) +
   labs(title = "Potência instalada por estado",
x = "Estado",
y = "Potência GW")

P2

```



```{r echo=FALSE}

P3 <-  ggplot(data = cres_estados, aes(x= fct_reorder(UF, parques, .desc = T), y = parques)) +
 geom_bar(stat = "identity", fill="#69b3a2") +
 #coord_flip() +
 theme(
    panel.grid.minor.y = element_blank(),
    panel.grid.major.y = element_blank(),
    panel.grid.minor.x = element_blank(),
    panel.grid.major.x = element_blank(),
    ) +
   labs(title = "Número de parques eólicos por estado",
x = "Estado",
y = "Nº de parques")

P3

```


### O Brasil no cenário mundial

??????


## Perspectivas para o futuro 

**Os estudos de cenários futuros indicam crescimento de todas as fontes da matriz elétrico-energétca, porém com um crescimento relativo mais acentuado da energia eólica.** Espera-se uma redução da participação de hidrelétricas devido aos desafios socioambientais e econômicos enfrentados por esse tipo de geração, tendo em vista que os recursos hídricos com potencial de uso encontram-se em locais ambientalmente mais frágeis e distantes dos locais de maior consumo. Os contratos já firmados após leilões da ANEEL apontam para a manutenção da tendência de desenvolvimento e de crescimento do setor. A ABEEólica prevê que o volume projetado e a capacidade instalada alcancem 28 GW até 2024 (CicloVivo).  

A energia elétrica de origem eólica é a que tem maior potencial de crescimento nos próximos anos, com vantagens econômicas e ambientais, mas com maiores desafios operacionais por ser uma fonte variável e não controlável.

2029

Hidéletricas (médio e grande porte) - 49%
PCH + Eol + Bio + Sol - 33%
Térmicas - 18%

Mesmo com sua redução em termos relativos, a energia de origem hidráulica continuará cumprindo um importante papel em assegurar a estabilidade do sistema, visto haver uma complementariedade sazonal entre essas fontes. Deverá se contar ainda, nesse papel, com a participação das termelétricas, prevendo-se também a modernização de parte dessas usinas para ganho de eficiência. O sistema tenderá a manter uma matriz com fontes predominantemente renováveis, não emissoras de gases de efeito estufa, pricalmente devido à ampliação fontes de energia eólica e solar.

Há previsão de investimentos da ordem de 104 bilhões para expansão das linhas de transmissão e subestações no sistema para dar suporte ao escoamento da energia gerada por diversas fontes nas diferentes regiõeas do país, com ênfase nas áreas norte, leste e sul da região Nordeste, além de obras de expansão na região Sul. Está prevista uma ampliação de cerca de 30% nas linhas de transmissão num período de 10 anos, indo de 154 mil km em 2019 para 203 mil km em 2029 (implantação de 49 mil km de linhas). Esse crescimento deverá ser acompanhado por uma ampliação de cerca de 45% nas subestações, passando de 385 mil MVA em 2019 para 557 mil MVA em 2029 (crescimento de 161 mil MVA).

A expansão observado no Brasil nos últimos anos refere-se somente a projetos *onshore*. No contexto global regiões *offshore* representam a última fronteira para o desenvolvimento da energia eólica, com aumento expressivo na exploração dessa fonte em diversos países. No caso do brasil, o mapeamento preliminar do potencal eólico *oddshore* para as águas jurisdicionais brasileiras identificou áreas com ventos superiores a ?? m/s, abrindo novas perspectivas para a possível exploração desse recurso energético. [Plano Nacional de Energia 2050]


### Avanços tecnológicos

O aumento da altura das torres, da área de varredura das pás e da potência nominal dos aerogeradores são alguns dos principais vetores de redução dos custos relativos associados aos pfojetos eólicos. Há uma tendência internacional no uso de torres e pás cada vez maiores, ois tal aumento tem viabilizado melhor aproveitamento do recurso eólico e tem permitido o aumento do fator de capacidade nos locais onde o recurso possui determinadas características como menores variações de velocidade do vento e espectro de velocidades mínimas e máximas.  Além disso, o aumento dos aerogeradores demanda inovações e melhorias no setor de transporte e nas infraestruturas que o possibilitam. Para não extrapolar o peso das pás novas tecnologias de materiais deverão ser introduzidas nos próximos anos como alternativas à fibra de vidro. Isso pode incluir, por exemplo, o uso de fibras de carbono ou fibras híbridas de vidro e carbono. Além disso, alguns fabricantes estão testando pás modulares para compensar os problemas logísticos, mas essa tecnologia ainda não está consolidada.

No mesmo sentido, os avanços tecnológicos registrados no segmento eólico *offshore* têm proporcionado redução de cstos. A característica mais marcante dos projetos eólicos *offshore* é o uso de aerogerados maiores, com diâmetro do rotor médio de ???? m e potência nominal superior a ??? MWh. Além disso, a instalação de parques eólicos *offshore* em locais de maior profundidade poderá demandar o uso de outros tipos de fundações, a exemplo das flutuantes, como suporte aos aerogeradors. Em relação à alura das torres dos parques eólicos *onshore*, analisando a base de dados de projetos cadastrados nos leilões do ambiente regulado nota-se uma tendência de crescimento na média da altura dos aerogeradores, atingindo maior média em ????? com ???? metros. [2050]  

### Alguns desafions

* Lidar com uma matriz com grande percentual de geração variável e menor capacidade de controle;
* Melhorar a logística de transporte dos equipamentos eólicos (tendo em vista a tendência de aumento de seu tamanho e peso) - estrutura viária precária na região Nordeste para as necessidades desse tipo de empreendimento, assim como no caso de infraestrutura de navegação e portuária, nos caso de eólicas *offshore*;
* Capacidade portuária com vistas ao desenvokvimento eólico *offshore* (para instalação e operação - manutenção);
* Incorporar melhorias aos estudos socioambientais desenvolvidos para projetos eólicos em uma perspectiva de
aumento da complexidade decorrente de efeitos cumulativos. Considerando a tendência de implantação de múltiplos projetos eólicos em localidades próximas torna-se cada vez mais necessário incorórar a identificação e a avaliação dos impactos ambiental cumulativos nos estudos submetidos ao licenciamento ambiental de projetos eólicos. A inclusão desses parâmetros de avaliação de impacto nos estudos fornece i portantes subsídios para a tomada de decisão quanto à implantação de empreendimentos eólicos e, por sua vez, favorece a proposição integrada de medidas de controle ou mitigação de impactos para os projetos que venham a ser implantaddos em uma mesma região.
* Integrar as perspectivas de expansão da geração eólica e o planejamento da expansão da transmissão - O recurso eólico possui alta variabilidade horária e sua integração em larga escala deve ser acompanhada por inovações no planejamento e na operação do SIN. Em particuluar, a necessidade de escoar a energia dos parques eólicos já licitados e de fornecer folga ao sistema elétrico de transmissão para conexaão de futuros empreendimentos implica contínuo redimensionamento da Rede Básica, especialmente na região Nordeste, que é onde se encontra a maior parte do potencial eólico brasileiro. Soma-se a isso o fato de que os maiores centros de carga estão presentes nas regiões Sul e Sudeste, ampliando a necesssidade de regoros de forma a garantir que os intercâmbios elétricos entre o subsistemas sejam possíveis. O avanço tecnológico previsto para os aerogeradores, juntamento com a possibiliade de dessenvolvimento de plantas de gração híbridas eólico-solar, por exemplo, e de projetos eólicos *offshore* poderão representar novos desafios para o planejamento da expansão da transmissão.
*offshore* - lacunas da legislação marítima vigente que não contemplam efeitos desse tipo de intervenção no ambiente.
* Repontenciação e descomissionamento dos parques eólicos - normas para descomissionamento e viabiliade de repotenciação, além de impactos no sistema (atendimento da demanda e flexibilização. Considerando que os contratos da fonte eólica nos Leilões têm, em geral, duração de 20 anos, prazo equivalente à vida útil de projeto dos equipamentos, percebe-se que os empreendimentos em operação desde os anos 90 já atingiram essa idade. Já os primeiros projetos contratados no âmbito do PROINFA atingirão esse tempo nos próximos 5 anos. Até 2030, mais de 50 parques alcançarão a faixa dos 20 anos de operação, representando mais de 600 aerogeradores e de 940 MW de potência. Assim, evidencia-se a importância em discutir possíveis ações após esse período, sejam elas de manutenção, modernização ou descomissionamento dos parques eólicos instalados; [NT Descomissionamento] 
* Arcabouço legal e regulatório para implantação de eólicas 