---
title: "A energia eólica no Brasil"
author: "Arlindo Gomes Filho"
date: "`r format(Sys.time(), '%d %B, %Y')`"
output:
  html_document:
    highlight: textmate
    number_sections: no
    theme: flatly
    toc: yes
    toc_float:
      collapsed: yes
      smooth_scroll: no
  pdf_document:
    toc: yes
  word_document:
    toc: yes
---
<style> {
    margin: auto;
}
</style>

```{r setup, include=FALSE}
knitr::opts_chunk$set(echo = TRUE)
```

```{r library, echo=FALSE, message=FALSE, warning=FALSE}

library(tidyverse)
library(data.table)
library(descr)
library(RColorBrewer)
library(kableExtra)
library(knitr)
library(DT)
library(plotly)
library(ggthemes)
library(forcats)
library(leaflet)
library(sf)
library(rgdal)
library(treemapify)
library(reshape2)
library(randomcoloR)
```

<style>
.html-widget {
    margin: auto;
}
</style>

</br>

## Introdução

O Brasil conta atualmente com cerca de 213 milhões de habitantes (IBGE, 2021), distribuídos de forma irregular num território de dimensões continentais, com marcantes diferenças geográficas e de desenvolvimento socioeconômico. As atividades cotidianas desse contigente populacional resultam numa demanda de geração, transmissão e distribuição de aproximadamente 480.000 GWh de energia elétrica (EPE, 2019).  

O setor elétrico nacional é responsável não apenas por atender essa demanda, mas também por estimar e planejar o atendimento da demanda futura, decorrente do crescimento populacional e do consequente incremento nas atividades sociais e econômicas voltadas ao bem-estar da população. É composto por instâncias políticas, agentes institucionais, órgãos de regulação e fiscalização e agentes do mercado (ANACE, 2021), reponsáveis por diferentes aspectos da geração, transmissão e distribuição da energia elétrica no país. Dentre os principais entes que integram o setor, destacam-se:

* ONS - Operador Nacional do Sistema – controla e coordena a operação das instalações de geração e transmissão de energia elétrica, com foco na continuidade, segurança e despacho econômico na operação das instalaçãoes. Opera o Sistema Interligado Nacional (SIN), composto por mais de 100.000 km de linhas e centenas de usinas;
* ANEEL – Agência Nacional de Energia Elética – regulamenta e fiscaliza as atividades de geração, transmissão, distribuição e comercialiação de energia elética; 
* CCEE – Câmara de Comercialização de Energia Elétrica – gerencia os processos de compra e venda de energia elétrica nos ambientes de contração livre (ACL) e regulado (ACR), entre os agentes do setor elétrico. Todos os contratos de compra e venda são registrados na CCEE.
* EPE - Empresa de Pesquisa Energética - realiza estudos e pesquisas destinados a subsidiar o planemento do setor energético.

As novas tecnologias têm trazido mudanças no padrão e no perfil de consumo, com fortes impactos no planejamento do setor. A visão prevalente atual é de que cabe ao mercado escolher e desenvolver os melhores empreendimentos para atender as demandas da sociedade, enquanto o governo deve indicar as principais características que o sistema requer para o futuro. Nos últimos anos o setor vem passando por um processo de modernização que transcende os aspectos meramente tecnológicos.

## A matriz eletro-energética brasileira

O planejamento da matriz eletro-energética se dá num ambiente instável e dinâmico, de muitas oscilações e incertezas. Crises econômicas, sanitárias (como a COVID-19) ou outros tipos de instabilidade social podem afetar a demanda por energia e a matriz precisa ser planejada e gerenciada para lidar com tais situações.  

O desenvolvimento econômico do país depende da expansão da oferta de energia em níveis que podem variar no tempo e espaço, em função de fatores diversos em escala regional, nacional e até mesmo global. O conhecimento detalhado do padrão temporal (p.ex.: períodos do dia, dia v. noite, finais de semana, feriados etc.) e espacial (p.ex.: diferentes regiões, urbano x rural)  do consumo de energia é central para um bom planejamento do setor. Nesse contexto, um sistema diversificado, com diferentes alternativas de geração de energia elétrica torna-se mais robusto, mais flexível e eficiente.  

A história da geração de energia elétrica em nosso país é marcada pelo uso de hidrelétricas. Essa ainda é nossa fonte predominante, mas nos últimos anos o Brasil tem avançado na diversificação de sua matriz, com a introdução e/ou ampliação de novas fontes de produção, principalmente daquelas mais limpas e sustentáveis, como a eólica, a solar e a proveniente de usinas híbridas (EPE, 2020b; Pinto & Santos, 2019; Agra Neto, 2020). Entrentanto, a ampliação da matriz traz consigo grandes desafios para a transmissão e distribuição. Com uma maior quantidade e diversidade de fontes de geração, com diferentes caracerísticas, espacialmente mais distribuídas e descentralizadas, aumenta-se substancialmente a complexidade para o dimensionamento, planejamento e implantação da infrasestrutura para o escoamento e o gerenciamento eficaz da distribuição da energia gerada (EPE, 2020a).  

Neste cenário, entre os desafios para a expansão da transmissão incluem-se a complexidade socioambiental e fundiária para ampliação da rede; dificuldades para assegurar a flexibilidade e controlabilidade do sistema; a implementação de um planejamento proativo da transmissão, que evite a ociosidade e seja capaz de escoar energia de diferentes fontes; e a coordenação da expansão dos sistemas de geração e transmissão (EPE, 2020b).

A capacidade instalada de geração de energia elétrica do Brasil em 2019 era de 164 KWh, com 154 mil km de linhas de transmissão e 385 mil MVA em subestações. A matriz eletro-energética brasileira em 2020 apresentava a seguinte composição:

```{r echo=FALSE, message=FALSE, warning=FALSE, fig.align="center"}

mycolors <- c("#dbead5", "#A2D8A2", "#677E67","#458B41")

matriz_2019 <- data.frame(
  fonte = c("Hidrelétrica", "PCH + Eol + Bio + Sol", "Térmica"),
  Percentagem = c(64, 22, 14)
)

G1 <- matriz_2019 %>%
        plot_ly(labels = ~fonte,
        values = ~Percentagem,
        marker = list(colors = mycolors)) %>%
add_pie(hole = 0.4) %>%
layout(xaxis = list(zeroline = F,
                    showline = F,
                    showticklabels = F,
                    showgrid = F),
       yaxis = list(zeroline = F,
                    showline = F,
                    showticklabels=F,
                    showgrid=F))
G1
```

Figura 1. Composição da matriz eletro-energética do Brasil em 2019. As hidrelétricas incluem empreendimentos de médio e grande porte. PCH - pequenas centrais hidrelétricas; Eol - Eólicas; Bio - Biomassa; Sol - Solar.


## O planejamento do setor elétrico

Reflexões, diretrizes e recomendações voltadas à expansão do setor elétrico podem ser encontradas em algumas análises produzidas no ambiente acadêmico (Gorayeb *et al.*, 2019; Neri *et al*., 2019; Pinto & Santos, 2019; Agra Neto, 2020), do setor produtivo (Oliveira *et al.*, 2020) e em diversos documentos elaborados por agências govenamentais, a exemplo do Planejamento Integrado de Recursos Energéticos - PIR, dos Planos Nacionais de Energia - PNE e os Planos Decenais de Expansão - PDE (EPE, 2021).  

O PIR é um estudo elaborado a partir de análises feitas no lado da carga e da geração, combinando as soluções encontradas que geram menores custos econômico, social e ambiental para o país (Morales Udaeta, 1997). O PNE avalia tendências na produção e no uso da energia e baliza as estratégias alternativas para expansão da oferta de energia nas próximas décadas. O PDE, elaborado anualmente pela Empresa de Pesquisa Energética (EPE), tem como objetivo indicar indicar as perspectivas, sob a ótica do Governo, da expansão do setor de energia no horizonte de 10 anos, numa visão integrada para os diversos recursos energéticos, visando ampliar a confiabilidade, reduzir os custos de produzação e mitigar os impactos ambientais (EPE, 2021d).  

Os dados, informações e diretrizes de todos esses estudos destinam-se a orientar as instâncias governamentais e a sociedade civil, e a subsidiar as empresas privadas interessadas na tomada de decisão e avaliação quanto à viabilidade de implantação de negócios no setor, assim como quanto à forma de condução desses processos. Alguns desses documentos contemplam diversas fontes, enquanto outros tratam especificamente da energia eólica, a exemplo de estudos alertando para o potencial de conflitos entre esse tipo de geração de energia e aspectos socioambientais (Gorayeb *et al.*, 2019; Neri *et al*., 2019) e do relatório referente ao potencial de exploração da energia eólica *offshore* no Brasil (EPE, 2021).

## O potencial eólico brasileiro

A exploração econômica da energia eólica depende da existência e disponibilidade de áreas com ocorrência de ventos regulares e constantes (velocidade média de 6,0 a 9,5 m/s), usualmente encontrados em áreas mais altas ou em algumas áreas baixas sem barreiras naturais ou artificiais (p.ex.: algumas áreas litorâneas).  

Os principais aspectos relativos ao comportamento do vento considerados na avaliação do potencial eólico de uma dada região são sua intensidade, regularidade, sazonalidade e direção. Para a implantação de um empreendimento eólico, além de padrões gerais em nível regional e nacional, é necessário também analisar os fatores que influenciam o regime dos ventos em nível local, tais como relevo, rugosidade do solo e outros obstáculos (EPE, 2020a). 

Os estudos de potencial eólico são fundamentais para o planejamento da implantação de empreendimentos eólicos no país. Um dos primeiros atlas do potencial eólico elaborado em escala nacional (Atlas do Potencial Eólico Brasileiro - Amarante *et al.*, 2001) estimou um potencial eólico para o país da ordem de 143,5 GW (Figura 2), com as regiões Nordeste (75 GW - 52,3%), Sudeste (29,7 GW - 20,7%) e Sul (22,8 GW - 15,8%) respondendo por 88,8% desse total. O potencial estimado para as regiões Norte e Centro-Oeste foi de 12,8 GW (8.9%) e 3.1 GW (2,1%), respectivamente.


```{r echo=FALSE, message=FALSE, warning=FALSE, fig.align="center"}

# potencial_eolico <- data.frame(
#   regiao = c("Nordeste", "Sudeste", "Sul", "Norte", "Centro-Oeste"),
#   valor = c(75, 29.7, 22.8, 12.8, 3.1)
# )
# 
# G2 <- potencial_eolico %>%
#         plot_ly(labels = ~regiao,
#         values = ~valor,
#         marker = list(colors = mycolors)) %>%
# add_pie(hole = 0.4) %>%
# layout(xaxis = list(zeroline = F,
#                     showline = F,
#                     showticklabels = F,
#                     showgrid = F),
#        yaxis = list(zeroline = F,
#                     showline = F,
#                     showticklabels=F,
#                     showgrid=F))
# G2

```




```{r echo=FALSE, message=FALSE, warning=FALSE, fig.align="center"}

# estados_sf <- st_read("dados/shapes/estados_2010.shp", quiet = TRUE)
# 
# estados_sf$regiao_id[estados_sf$regiao_id == 1] <- "Sul"
# estados_sf$regiao_id[estados_sf$regiao_id == 2] <- "Sudeste"
# estados_sf$regiao_id[estados_sf$regiao_id == 3] <- "Norte"
# estados_sf$regiao_id[estados_sf$regiao_id == 4] <- "Nordeste"
# estados_sf$regiao_id[estados_sf$regiao_id == 5] <- "Centro-Oeste"
# 
# estados_sf <- rename(estados_sf, regiao = regiao_id)

regioes <- st_read("dados/shapes/regioes_2010.shp", quiet = TRUE)

potencial_eolico <- data.frame(
  regiao = c("Nordeste", "Sudeste", "Sul", "Norte", "Centro-Oeste"),
  valor = c(75.0, 29.7, 22.8, 12.8, 3.1)
)

# estados_sf_completo <- estados_sf %>% 
#   left_join(potencial_eolico, "regiao")

regioes <- rename(regioes, regiao = nome)

regioes_completo <- regioes %>% 
  left_join(potencial_eolico, "regiao")


bins <- c(0, 5, 15, 25, 45,75)
qpal = colorBin("Blues", potencial_eolico$valor, bins = bins)

# labels <- sprintf(
#   "<strong>%s</strong>",
#   estados_sf_completo$valor) %>% lapply(htmltools::HTML)

labels <- sprintf(
  "<strong>%s</strong>",
  regioes_completo$valor) %>% lapply(htmltools::HTML)

potencial_vento <- leaflet(regioes_completo) %>%
  
  addPolygons(stroke = TRUE,
              opacity = 1.0,
              fillOpacity = 1.0,
              smoothFactor = 0.5,
              color = "white",
              fillColor = ~qpal(regioes_completo$valor),
              weight = 1,
              label = labels,
              labelOptions = labelOptions(
                style = list("font-weight" = "normal",
                             padding = "3px 8px"),
                             textsize = "15px",
                             direction = "auto"),
              highlight = highlightOptions(weight = 1, 
                                 color = "grey",
                                 fillOpacity = 0.9,
                                 bringToFront = T)) %>%
   addLegend(values = ~regioes_completo$valor,
            pal = qpal,
            position = "bottomleft",
            title = "Potencial eólico (GW)")

potencial_vento
```

Figura 2. Distribuição do potencial eólico das regiões do país (Fonte: Amarante *et al.*, 2001)

De modo geral, as melhores áreas para aproveitamento eólico situam-se nas extremidades do sistema elétrico, distantes da geração hidrelétrica (Amarante *et al.*, 2001). A região Nordeste apresenta as melhores condições do Brasil para o aproveitamento desse tipo de energia. Nessa região, não apenas os regimes dos ventos são muito favoráveis, mas a vazão dos rios que atendem algumas usinas hidrelétricas é menor justamente quando ocorrem as melhores incidências de vento, demonstrando a complementariedade dessas fontes (EPE, 2007).  


Uma versão mais recente de atlas do potencial eólico em escala nacional, com informações mais refinadas e modelagens com estimativas para diversas faixas de altura, contemplando inclusive aquelas condizentes com aerogeradores mais modernos (100, 120, 150 e 200 metros), pode ser consultada no sítio eletrônico [Atlas Eólico Brasileiro - Simulações 2013](http://novoatlas.cepel.br/). Além dessas informações em nível macro, diversos estados (SP, ES, BA, RN, CE, RS, PE, PB, AL, MG, PR e RJ) contam com estudos específicos, disponíveis no sítio eletônico do [Centro de Referências para as Energias Solar e Eólica Sérgio de S. Brito - CRESESB](http://www.cresesb.cepel.br/).  

## Cenário da energia eólica no país 

A energia elétrica de origem eólica é gerada por meio de aerogeradores ou turbinas eólicas. Esses equipamentos devem estar distribuidos em locais com abundância de ventos em condições favoráveis, devendo ainda estar ligados a estruturas associadas como subestações e linhas de transmissão, para escoamento da energia produzida.  

Em geral, os aerogeradores são formados pelas serguintes partes:

* Pás: impusionadas pela força dos ventos, geralmente em conjunto de três que formam ângulo de 120º, com formato aerodinâmico propício para o giro dentro do intervalo de mínimo e máximo de velocidade para a qual foi designada. Podem ser constituídas de plásticos (PVC, PU ou PET, madeira balsa e fibra de vidro).  

* Nacele (ou nave): abriga os componentes eletromecânicos (gerador, transformador, rotor, conversor, refrigerador, dentre outros). Situa-se junto ao eixo da hélice formada pelas pás, no qual a energia mecânica da rotação das pás é convertida em energia elétrica.  

* Torre: sustenta as pás e a nacele a uma altura variável, propícia para o recebimento dos ventos no local. Em geral, são feitas de aço e/ou concreto.


Um parque eólico consiste em um grupo de aerogeradores, distribuídos numa porção de espaço terrestre ou marítimo, gerenciados conjuntamente de forma a otimizar a geração de energia a partir da força dos ventos (transformação da energia cinética do vento em energia elétrica). Vários parques eólicos próximos ou contíguos podem formar um complexo eólico.  

[Clique aqui](https://www.iberdrola.com/meio-ambiente/como-funcionam-parques-eolicos-onshore) para visualizar um esquema que demonstra o funcionamento de um aerogerador no interior de um parque eólico.

### Parques eólicos *onshore*

O primeiro aerogerador do Brasil foi instalado em 1992, em Fernando de Noronha, apenas para fins de pesquisa e, já no final dos anos 90, os primeiros parques eólicos comerciais *onshore* (localizados no continente, em contraposição aos parques *offshore*, situados em ambiente marinho) entraram em funcionamento no país (ANEEL, 2003). Os aerogeradores da época eram bem menores que os atuais, com potência inferior a 1 MW (EPE, 2021). Na primeira metadade dos anos 2000, com apoio do Programa de Incentivo às Fontes Alternativas de Energia Elétrica - PROINFA, novos parques foram implantados. A partir de junho de 2006, a energia eólica gerada por esses parques (cerca de mais 3.500 GWh) passou a ser contabilizada no Sistema Interligado Nacional - SIN.  

Nos anos seguintes, por meio de Leilões e projetos do ACL, outros parques foram construídos e entraram em operação, e mais de 14 GW de potência passaram a abastecer o sistema elétrico brasileiro. Ao longo desse período, o avanço tecnológico possibilitou a produção e o uso de aerogeradores maiores, com torres mais altas e maior diâmetro dos rotores, com uma maior potência unitária e consequente aumento da produtividade.  

Em fevereiro de 2021 o Brasil atingiu a marca de 695 parques eólicos e cerca de 8300 aerogeradores distribuídos em seu território, totalizando aproximadamete 18 GW de capacidade instalada, considerando as usinas em pleno funcionamento e aquelas operando em testes autorizados pela ANEEL (CicloVivo, 2021).  

A participação da energia eólica na matriz elétrica brasileira saltou de 0,2% em 2002 para 9% em 2019, passando a ser a terceira fonte em capacidade instalada e a segunda dentre as renováveis. Estima-se que até 2029 esse número chegue a 17%, atingindo cerca de 40 GW instalados (EPE, 2020b, 2021).  

A figura 3 apresenta a evolução da geração de energia eólica no Brasil de 2005 a 2020, em termos de potência instalada por ano e potência acumulada.


```{r, echo=FALSE, fig.align="center"}

cres_eol <- read.csv2("dados/pot_anos.csv", h=T, sep=";")

cres_eol <- rename(cres_eol, ano = ï..ano) %>%
  filter(ano < 2021)
 

cres_eol.melt <- reshape2::melt(cres_eol, id = "ano")
P1 <-  ggplot(data = cres_eol.melt, aes(x = ano, y = value, fill = variable))
P1 <-  P1 + geom_col(position = "dodge")
P1 <-  P1 + theme_light()
# Set legend position as numeric vector c(x, y)
# Place the legend inside the plot
P1 <-  P1  + theme(legend.position = c(0.2, 0.8),
          legend.direction = "vertical")
# Edit legend title and labels
P1 <-  P1 + scale_fill_discrete(name = "Potência", labels = c("Instalada", "Acumulada"))
#Altera cor das series de dados
#P1 <-  P1 + scale_fill_manual(values = c("#458B41", "#69b3a2"), guide = FALSE)
P1 <-  P1 + scale_size_continuous(range = c(0, 20000))
P1 <- P1 + labs(
fill = "ano",
x = "Ano",
y = "Potência MW")

P1
```

Figura 3. Evolução da geração de energia eólica no Brasil de 2005 a 2020. 

</br>

Uma vez que as condições de vento e, consequentemente, o potencial eólico variam nas diferentes regiões do país, a distribuição espacial dos empreeendimentos eólicos tenderá a se correlacionar positivamente com o potencial eólico. Desta forma, apesar de atualmente os parques eólicos estarem distribuídos em 12 estados, há uma concentração de empreendimentos na regiões Nordeste e Sul, duas regiões com condições de vento bastante favoráveis à exploração comercial (Figura 4).  

</br>


```{r echo=FALSE, message=FALSE, warning=FALSE, fig.align="center"}

parques_ativos <- readOGR("dados/shapes/EOL___Base_Existente.shp", verbose = FALSE)
parques_projetados <- readOGR("dados/shapes/EOL___Expansão_Planejada.shp", verbose = FALSE)
biomas <- readOGR("dados/shapes/lm_bioma_250.shp", verbose = FALSE)

cor_biomas <- c("#006633", "#FFFFCC", "#CC9966","#99CC66", "#999966", "#CC9999")

#nomes_biomas <-  c("Amazônia", "Caatinga", "Cerrado", "Mata Atlântica", "Pampa", "Pantanal")

eolicas_brasil <- leaflet() %>%
   setView(lng = -58, lat = -14, zoom = 4.0) %>% 
   #addProviderTiles(providers$OpenStreetMap.Mapnik, group = "Open Street Map") %>%
  addPolygons(data = biomas, color = "white", weight = 0.5, smoothFactor = 0.5, opacity = 1.0, fillOpacity = 0.5,
    fillColor = cor_biomas,
    highlightOptions = highlightOptions(color = "black", weight = 1, bringToFront = TRUE), group = "Biomas") %>% 
  addCircleMarkers(data = parques_ativos,
                   color = "#EB0000",
                   radius = 2.0,
                  weight = 1,
                  group = "Parques eólicos ativos") %>%
              # labelOptions = labelOptions(
              #   style = list("font-weight" = "normal",
              #                padding = "3px 8px"),
              #                textsize = "15px",
              #                direction = "auto") %>%
 addCircleMarkers(data = parques_projetados,
                   color = "#273bea",
                   radius = 2.0,
                  weight = 1,
                  group = "Parques eólicos projetados")
              # labelOptions = labelOptions(
              #   style = list("font-weight" = "normal",
              #                padding = "3px 8px"),
              #                textsize = "15px",
              #                direction = "auto")
  # addLegend(labels = biomas$Bioma,
  #           colors = cor_biomas,
  #           title = "Biomas")

eolicas_brasil

```

Figura 4. Distribuição de parques eólicos em atividade e planejados no território brasileiro. Notar a concentração de empreendimentos nas regiões Nordeste e Sul.  

</br>

Além do mapeamento do potencial eólico, nos últimos anos [Mapas de Sensibilidade](https://migratorysoaringbirds.birdlife.org/en/sensitivity-map#gsc.tab=0) (Bright *et al.*, 2008; McGuines *et al.*, 2015; Morkūnė *et al.*, 2020) ou análises análogas (Neri *et al.*, 2019) passaram a ser também empregadas para subsidiar as tomadas de decisão acerca da localização e viabiliade de implantação desse tipo de empreendimento. O uso de tais ferramentas e abordagens possibilita que diferentes interesses da sociedade sejam considerados no momento de planejamento, favorecendo a identificação prévia de conflitos e a busca da adoção de medidas voltadas a compatibilizar diferentes visões sobre os usos a serem dados a uma determinada porção do território.  

Atualmente, dentre os diversos estados que contam com empreendimentos eólicos, destacam-se o Rio Grande do Norte e a Bahia, com potência instalada na faixa do 5000 GW (Figura 5). Um segundo bloco importante é composto por estados com potência instalada de cerca de 2000-2500 GW (Piauí, Ceará e Rio Grande do Sul). Por fim, temos os estados com potência instalada na faixa de 1000 Gw ou menos (Pernambuco, Maranhão, Santa Catarina, Paraíba, Sergipe, Rio de Janeio e Paraná).  

</br>

```{r echo=FALSE, fig.align="center"}

cres_estados <- read.csv2("dados/pot_estados.csv", h=T, sep=";")

cres_estados <- rename(cres_estados, UF = ï..UF)

# G8 <- ggplot(cursos.estados, aes(x = fct_reorder(estados, cursos, .desc = F), y = cursos)) +
#   geom_bar(stat="identity", fill="#69b3a2") +
#   coord_flip() +
#   theme_minimal() +
 
P2 <-  ggplot(data = cres_estados, aes(x= fct_reorder(UF, soma_potencia, .desc = F), y = soma_potencia)) +
 geom_bar(stat = "identity", fill="#69b3a2") +
 coord_flip() +
 theme(
    panel.grid.minor.y = element_blank(),
    panel.grid.major.y = element_blank(),
    panel.grid.minor.x = element_blank(),
    panel.grid.major.x = element_blank(),
    ) +
   labs(title = " ",
x = "Estado",
y = "Potência MW")

P2

```

Figura 5. Distribuição da potência instalada de geração de energia eólica por estado. Rio Grande do Norte e Bahia se destacam, com potência instalada na faixa dos 5000 GW.  

Considerando o número total de parques eólicos construídos, a Bahia já superou o Rio Grande do Norte (Figura 6). Os dois estados juntos somam quase 50% do total de parques eólicos instalados no país.   

O *ranking* também se altera no segundo bloco, com Ceará superando o Rio Grande do Sul e Piauí, em relação ao número total de parques instalados. Tais diferenças provavelmente estão relacionadas a variações nas tecnologias utilizadas em função da época de construção dos parques. Parques mais novos e mais modernos tendem a ser mais produtivos, de forma que um menor número de parques mais novos ou mesmo parques com um menor número de torres, podem, em determinadas condições, ser mais produtivos e gerar mais energia que parques utilizando tecnologias mais antigas.

</br>


```{r echo=FALSE, fig.align="center"}

P3 <-  ggplot(data = cres_estados, aes(x= fct_reorder(UF, parques, .desc = T), y = parques)) +
 geom_bar(stat = "identity", fill="#69b3a2") +
 #coord_flip() +
 theme(
    panel.grid.minor.y = element_blank(),
    panel.grid.major.y = element_blank(),
    panel.grid.minor.x = element_blank(),
    panel.grid.major.x = element_blank(),
    ) +
   labs(title = " ",
x = "Estado",
y = "Nº de parques eólicos")

P3

```

Figura 6. Número de parques eólicos instalados por estado. Bahia e Rio Grande do Norte se destacam, com valores superios a 150 parques.  

</br>


### Parques eólicos *offshore*

Até o momento (maio de 2021) o Brasil ainda não possui nenhum empreendimentos eólico *offshore* em funcionamento.  Entretanto, existem atualmente 6 projetos de parques eólicos *offshore* em licenciamento no Ibama (na costa das regiões Nordeste - 3, Sudeste - 2 e Sul - 1), com previsão de instalação de 1070 novos aerogeradores e um potencial de geração de 14600 MW. 

O mapeamento preliminar do potencal eólico *offshore* para as águas jurisdicionais brasileiras identificou áreas com ventos superiores a 7 m/s, abrindo novas perspectivas para a possível exploração desse recurso energético (EPE, 2020b). O potencial do país para a geração de energia eólica *offshore* é muito grande, da ordem 700 GW em locais com profundidade até 50 m (EPE, 2020c). Azevedo *et al.* (2020) estimaram um potencial eólico *offshore* ainda maior para a costa brasileira, de cerca de 3 TW e aproximadamente 15000 TWh de produção média anual de eletricidade. Segundo esses autores, tais valores equivalem a cerca de 20 vezes a capacidade elétrica atualmente instalada no Brasil ou a mais de 200 hidrelétricas de Itaipu, a segunda maior usina hidrelétrica do mundo.  

Algumas vantagens usualmente associadas à exploração da energia eólica *offshore* incluem: as boas condições de vento, que no ambiente marinho costumam resultar em fatores de capacidade (eficiência) mais elevados; a maior proximidade dos centros de carga (consumo), uma vez que cerca de 80% da população do país encontra-se nos grandes centros urbanos localizados na região costeira; um menor impacto paisagístico visto que os aerogeradores costumam ser localizados a uma certa distância da costa; uma menor número de restrições e conflitos (quando se compara à modalidade *onshore*).


Entretanto, o custo de exploração desse tipo de energia no Brasil é muito elevado em razão de fatores estruturais burocráticos e logísticos, quando comparado ao de outros países analisados (Bosch *et al.*, 2019). Informações mais refinadas sobre os potenciais de geração estimados são também ainda limitadas, sendo necessário um aprofundamento em relação a questões insuficientemente avaliadas, como usos conflitantes dos espaços marinhos e aspectos ambientais, tecnológicos e normativos.  


Além disso, do ponto de vista operacional, uma vez que esse tipo de exploração tende a utilizar turbinas maiores e de maior capacidade nominal, desafios relacionados à logística de instalação e de manutenção, além da conexão para escoamento da energia ao continente e da capacidade de integração com os sistemas de transmissão e distribuição já existentes deverão ser enfrentados (adequação de rodovias e portos para apoio à instalação e manutenção das estruturação de geração e transmissão). Além disso, assim como no ambiente *onshore*, as questões relacionadas ao descomissionamento devem ser também consideradas no planejamento dos empreendimentos *offshore* (EPE, 2021).  

Destacamos a importância de que os diferentes aspectos envolvidos na exploração *offshore* sejam considerados de forma integrada e em escalas compatíveis para um planejamento adequado dessa modalidade de empreendimento eólico. 


## O Brasil no cenário mundial

A Dinamarca foi pioneira no uso comercial da energia eólica, ainda na década de 70 (ANEEL, 2003), sendo rapidamente seguida por outros países europeus como Holanda, Bélgica, Suécia, Reino Unido e Alemanha. Posteriormente, inpulsionados pelo aumento da demanda por energia em razão do crescimento econômico e por crises na oferta de petróleo países como Estados Unidos, Espanha, Portugal e China também passaram a investir de forma significativa na exploração desse tipo de energia (Oliveira *et al.*, 2020).

O ano de 2020 foi o melhor ano da história para a indústria eólica em termos globais, com um total de 93 GW de nova capacidade instalada (GWEC, 2021). O recorde de 2020 deu-se devido ao crescimento acentuado na China e nos Estados Unidos, os dois maiores mercados mundiais de energia eólica que, juntos, instalaram cerca de 75% da quantidade instalada em 2020, passando a responder por mais da metade da capacidade instalada mundial. Atualmente, a capacidade instalada mundial soma 743 GW (707 GW - 95% *onshore* e 36 GW - 5% *offshore*), ajudando a evitar a emissão de mais de 1.1 bilhões de toneladas de CO2 para a atmosfera (GWEC, 2021).  

A Dinamarca foi também o primeiro país a instalar um parque eólico *offshore*, ainda em 1991. Atualmente há cerca de uma centena de parques eólicos *offshore* distribuídos pelo mundo, todos eles no hemisfério Norte. Os cerca de 36 GW de capacidade total instalada estão distribuídos, em grande parte, no Reino Unido, Alemanha, China, Dinamarca e Bélgica, enquando uma parcela menor dessa geração é realizada por um grupo de países com pequena produção.  


O Brasil tem um grande potencial de exploração e, em pouco mais de duas décadas, teve um avanço muito significativo na sua capacidade instalada. Em 2019 o país subiu uma posição no *ranking* e passou a ocupar a 7ª posição no mundo em termos de potência instalada de energia eólica (Figura 7). Apesar do bom desempenho, encontra-se ainda bem distante de países também continentais como Estados Unidos e China. Tais países têm uma alta demanda enérgica, seja pelo elevado padrão de consumo de sua população ou pela alta densidade populacional, além de um contínuo crescimento econômico que depende de sua capacidade de geração de energia.


```{r echo=FALSE, message=FALSE, warning=FALSE, fig.align="center"}

paises <- read.csv("dados/paises.csv", h=T, sep=";")

paises$ranking <- as.integer(paises$ranking)

# mycolors <- c("#dbead5", "#A2D8A2", "#677E67","#458B41", "#dbead5", "#A2D8A2", "#677E67","#458B41", "#dbead5", "#A2D8A2")

#blues <- brewer.pal('Blues', n = 10)

# G7 <- paises %>%
#         plot_ly(labels = ~pais,
#         values = ~pot_inst,
#         marker = list(colors = mycolors)) %>%
# add_pie(hole = 0.4) %>%
# layout(xaxis = list(zeroline = F,
#                     showline = F,
#                     showticklabels = F,
#                     showgrid = F),
#        yaxis = list(zeroline = F,
#                     showline = F,
#                     showticklabels=F,
#                     showgrid=F))
# G7

# n <- 10
# cores <- distinctColorPalette(n)


G7 <- ggplot(data = paises, aes(fill = ranking, area = pot_inst, label = paste0(pais, "\n", prettyNum(pot_inst, big.mark="."))))
G7 <-  G7 + geom_treemap()
G7 <-  G7 + geom_treemap_text(color = "white", place = "centre")
G7 <-  G7 + theme(legend.position = "none")
# G7 <-  G7 + scale_fill_manual(values = cores)
G7

```

Figura 7. Em 2019 o Brasil assumiu a 7ª posição no *ranking* dos países com maio capacidade de geração de energia eólica. Os valores indicam o potencial instalado em MW.

</br>

## Impactos da geração de energia eólica  

Assim como as demais formas de geração de energia, a energia eólica possui diversos aspectos positivos que favorecem e estimulam sua implementação, mas também alguns aspectos negativos e limitações (Gorayeb *et al.*, 2019; Neri *et al.*, 2019), como a irregularidade na geração e o menor controle, que podem, inclusive, comprometer a expansão de sua utilização em algumas situações específicas.

De modo geral, quando comparada às outras fontes de geração (especialmente aos combustíveis fósseis), a energia de origem eólica é considerada uma energia limpa, renovável, segura e inesgotável. Ainda que partes de sua cadeia produtiva não estejam livre da geração de impactos, sua produção em si gera poucos resíduos e não há emissão de radiações, nem de gases tóxicos ou que contribuam para as mudanças climáticas. As instalações eólicas permitem a continuidade da maior parte das atividades agrícolas e pecuárias, que podem ser desenvolvidas concomitantemente nos locais de exploração e as áreas onde os parques são instalados podem ser recuperadas com relativa facilidade após a vida útil do empreendimento. Os impactos ambientais são menores e os riscos de acidentes com impactos socioambientais significativos são muito baixos. Além disso, a energia produzida é comparativamente mais barata (CCEE, 2021) e há potencial de geração de emprego e renda e aquecimento da economica local (Oliveira *et al.*, 2020), especialmente na fase de implantação, ainda que, eventualmente, de forma temporária.

Por sua vez, há também evidências de alguns impactos negativos (Dai *et al.*, 2015). Bastante documentados são os impactos sobre a fauna, principalmente morcegos e aves (Choi *et al.*, 2020). Há descrições de impactos sobre a paisagem (poluição visual) e sobre ambientes sensíveis (dunas e montanhas), além de impactos negativos sobre processos de criação ou sobre áreas protegidas já criadas (Neri *et al.*, 2019). Podem ocorrer perda e fragmentação de *habitat*, decorrentes da abertura de vias de acesso e instalação de estruturas associadas (linhas de transmissão e subestações), além de conflitos com moradores locais (pescadores, quilombolas, indígenas) em razão de sobreposição e restrição de usos (acessos para pesca, turismo), além de problemas de saúde associados à emissão de ruído pelas pás das torres (Gorayeb *et al.*, 2019).

Especificamente no caso de empreendimentos *offshore*, em relação às questões socioambientais destacam-se potenciais conflitos e restrições relacionadas à sobreposição com áreas legalmente protegidas, efeitos na paisagem, impactos sobre atividades de turismo e recreação, conflitos com áreas de pesca tradicional e artesanal, sobreposição com rotas migratórias (mamíferos, aves, répteis), impactos sonoros (especialmente durante a construção) e alteração de campo eletromagnético (Bailey *et al.*, 2014).    

Esse conjunto de impactos, tanto positivos quanto negativos, não é exaustivo, sendo aqui apresentado apenas de forma geral e superficial, com vistas a fornecer uma visão panorâmica de alguns aspectos que devem ser considerados, ponderados e conciliados nas etapas de planejamento e licenciamento ambiental para se assegurar um processo adequado de implantação dos empreendimentos eólicos. Impactos não mencionados poderão se aplicar a casos particulares e uma discussão detalhada sobre aqueles mais conhecidos e recorrentes será apresentada em capítulo específico desse relatório. Destacamos, entretanto, que cabe a todos os atores envolvidos nos processos de planejamento dos novos parques eólicos procurar otimizar sua qualidade e efetividade adotando medidas que intensifiquem os benefícios e eliminem ou minimizem as perdas para a sociedade, em especial, sobre aqueles elementos da biodiversidade mais sensíveis e grupos sociais mais vulneráveis, e que estejam mais próximos dos locais de geração de energia.


## Perspectivas para o futuro 

Análises de cenários futuros indicam o crescimento de todas as fontes da matriz elétrico-energétca brasileira, porém com um crescimento relativo mais acentuado da energia eólica (EPE, 2020b). Espera-se uma redução da participação de hidrelétricas devido aos desafios socioambientais e econômicos enfrentados por esse tipo de geração, tendo em vista que os recursos hídricos com potencial de uso encontram-se em locais ambientalmente mais frágeis e distantes dos locais de maior consumo. Já em relação à energia eólica, com base nos contratos já firmados nos leilões da ANEEL a tendência de crescimento do setor deverá ser mantida nos próximos anos.

A energia elétrica de origem eólica é a que tem maior potencial de crescimento nos próximos anos, com vantagens econômicas e ambientais, mas com maiores desafios operacionais por ser uma fonte variável e não controlável.

Considerando os mapeamentos do potencial eólico do país, tanto em larga escala quanto nos estudos estaduais, há ainda uma ampla capacidade de expansão do setor no médio e longo prazos, ambos *onshore* e *offshore*. O aprimoramento tecnológico e o uso de aerogeradores mais altos e de maior potência, com aumento da produtividade por unidade, deverá favorecer esse crescimento e a exploração desse potencial. Esse avanço também deverá ser favorecido pela pressão internacinal pelo uso de energias mais limpas para redução da emissão de carbono.  

A ABEEólica prevê que o volume projetado e a capacidade instalada alcancem 28 GW até 2024 (Ciclovivo, 2021) e estima-se que em 2029 a energia hidrelétrica responda por 49% da matriz elétrica ao tempo que as energias eólica, solar, de biomassa e PCHs respondam, juntas, por 33% da matriz (Figura 8) (EPE, 2020d). 

```{r echo=FALSE, message=FALSE, warning=FALSE, fig.align="center"}

mycolors1 <- c("#dbead5", "#A2D8A2", "#677E67")

matriz_2029 <- data.frame(
  fonte = c("Hidrelétrica", "PCH + Eol + Bio + Sol", "Térmica"),
  Percentagem = c(49, 33, 18)
)

G8 <- matriz_2029 %>%
        plot_ly(labels = ~fonte,
        values = ~Percentagem,
        marker = list(colors = mycolors1)) %>%
add_pie(hole = 0.4) %>%
layout(xaxis = list(zeroline = F,
                    showline = F,
                    showticklabels = F,
                    showgrid = F),
       yaxis = list(zeroline = F,
                    showline = F,
                    showticklabels=F,
                    showgrid=F))
G8

```

Figura 8. Composição da matriz eletro-energética do Brasil em 2029. As hidrelétricas incluem empreendimentos de médio e grande porte. PCH - pequenas centrais hidrelétricas; Eol - Eólicas; Bio - Biomassa; Sol - Solar.


Mesmo com sua redução em termos relativos, a energia de origem hidráulica continuará cumprindo um importante papel em assegurar a estabilidade do sistema, visto haver uma complementariedade sazonal entre essas fontes. Deverá se contar ainda, nesse papel, com a participação das termelétricas, prevendo-se também a modernização de parte dessas usinas para ganho de eficiência. O sistema tenderá a manter uma matriz com fontes predominantemente renováveis, não emissoras de gases de efeito estufa, principalmente devido à ampliação fontes de energia eólica e solar (EPE, 2020b).

Há previsão de investimentos da ordem de 104 bilhões para expansão das linhas de transmissão e subestações no sistema para dar suporte ao escoamento da energia gerada por diversas fontes nas diferentes regiõeas do país, com ênfase nas áreas norte, leste e sul da região Nordeste, além de obras de expansão na região Sul. Está prevista uma ampliação de cerca de 30% nas linhas de transmissão num período de 10 anos, indo de 154 mil km em 2019 para 203 mil km em 2029 (implantação de 49 mil km de linhas). Esse crescimento deverá ser acompanhado por uma ampliação de cerca de 45% nas subestações, passando de 385 mil MVA em 2019 para 557 mil MVA em 2029 (crescimento de 161 mil MVA) (EPE, 2019).

Em termos regionais/estaduais, há perspectivas de que o estado da Bahia poderá assumir a liderança na produção e comercialização em razão de vantagens competitivas devido a aspectos geográficos, logísticos, maior avanço no dimensionamento da capacidade de fornecimento (produção de Atlas Eólico para o estado), disponibilidade de linhas de transmissão e gestão ágil dos projetos, atendendo os prazos acordados (Agra Neto *et al.*, 2020).

A expansão observada no Brasil nos últimos anos refere-se ainda somente a projetos *onshore*. No contexto global regiões *offshore* representam a última fronteira para o desenvolvimento da energia eólica, com aumento expressivo na exploração dessa fonte em alguns países. No caso do Brasil, o mapeamento preliminar do potencal eólico *offshore* indica a possibilidade de que tal crescimento também ocorra no país a partir do sucesso das primeiras iniciativas de exploração dessa modalidade (EPE, 2020b).


### Avanços tecnológicos

Os custos relativos à implantação dos projetos eólicos tendem a se reduzir ao longo do tempo, resultado dos avanços tecnológicos como o aumento da altura das torres, a evolução do material de composição das pás, a ampliação de sua área de varredura e o aumento da potência nominal dos aerogeradores. A altura das torres dos parques eólicos *onshore* tem aumentado progressivamente, atingindo maior média em 2019 com 112 metros (EPE, 2020b). Em relação às pás, novos materiais como fibras de carbono ou fibras híbridas de vidro e carbono  poderão vir a ser empregadas na confecção dessas estruturas para redução de peso. A tendência de aumento do tamanho de torres e pás tende a ampliar o fator de capacidade sob determinadas condições de vento. Além disso, aerogeradores maiores exigirão adequações e inovações para possibilitar a logística de armazenamento e transporte de suas estruturas (EPE, 2020b).    

Na modalidade *offshore* inovações tecnólicas como o uso de fundações flutuantes estão sendo estudadas para permitir o suporte de aerogeradores e a exploração em áreas mais profundas. O uso de aerogeradores maiores também se aplica à exploração *offshore*, com vistas à redução de custos. O uso de grandes aerogeradores é uma das principais características dos projetos eólicos *offshore*, com diâmetro do rotor médio de 150 m e potência nominal superior a 6 MWh (EPE, 2020b).  

Os impactos das alterações estruturais ou operacionais decorrentes dos avanços tecnológicos dos parques eólicos sobre aves e morcegos também precisarão ser avaliados. O uso de aerogeradores mais altos e com pás maiores, por exemplo, pode ampliar o impacto sobre algumas espécies e implicar a necessidade de alterações nos protocolos de monitoramento (Choi *et al.*, 2020). Por outro lado, a maior produtividade por unidade pode, em tese, também vir a diminuiur o número de aerogeradores por planta, com efeitos na redução tanto do número de torres quanto na extensão do território ocupada, de forma que impactos positivos e negativos podem se contrabalançar. Questões desse tipo precisarão ser identificadas e investigadas. 

### Alguns desafios

Num país como o Brasil o crescimento e a diversificação da matriz elétrica, com a significativa ampliação do uso da energia eólica, implica o enfrentamento e superação de uma série de desafios. As agências do Sistema Elétrico Nacional precisam se preparar para lidar com uma matriz com grande percentual de geração variável e menor capacidade de controle.  

Nas etapas de planejamento deve-se buscar incorporar nos estudos sociambientais prévios análises integradas que considerem o aumento da complexidade e os impactos cumulativos ou sinérgicos de diversos empreendimentos localizados próximos. Em que pesem a dificuldades metodológicas e de acesso e compartilhamento de dados e informações entre empreendimentos, a consideração desses potenciais efeitos nos estudos exigidos durante o licencimento ambiental pode contribuir para a identificação de impactos ambientais relevantes e possibilitar a indicação de medidas integradas de controle ou mitigação para projetos implantados numa mesma região. 

A seleção adequada de locais para a instação de empreendimentos é uma questão central, uma vez que a instalação de parques fora ou com pouca sobreposição com áreas sensíveis em termos socioambientais por si só, sejam elas áreas legalmente protegidas ou não, reduz significativamente os riscos e os impactos negativos dos parques eólicos. Num cenário ideal, a expansão dessa atividade deveria basear-se de planejamento estratégico em larga escala, em nível de paisagem, empregado bases de dados espacializadas com informações robustas de diferentes temas e considerando diferentes interesses e usos potenciais da região considerada. O uso de mapas de sensibilidade e ferramentas análogas é extremamente recomendável como um elemento complementar ou associado aos processos de licenciamento ambiental, e seus benefícios serão tanto maiores o quando antes ele ocorrer nos processos de planejamento.

Desafios relacionados à logística, integração entre geração e transmissão/distribuição, normatização de processos e regulamentação de ações de descomissionamento já foram discutidos em maior ou menor profundidade em documentos de planejamento governamentais (EPE, 2020b).

É consenso que a implantação de novos parques eólicos exigirá o aprimoramento da logística de transporte dos equipamentos (tendo em vista a tendência de aumento de seu tamanho e peso). Na modalidade *onshore* os desafios são as estradas e rodovias que, principalmente em áreas rurais e áreas urbanas adensadas, em geral, não apresentam condições apropriadas para o transporte das estruturas desse tipo de empreendimento. Já para a exploração *offshore* existem as limitações da infraestrutura portuária e de navegação, além de eventuais restrições ambientais, de navegação ou de outros usos conflitantes.  

Outro ponto importante consiste na necessidade de integração do planejamento e ações de expansão da geração eólica com o planejamento e implantação da transmissão. O recurso eólico possui alta variabilidade horária e sua integração em larga escala no SIN implica contínuo redimensionamento da Rede Básica, especialmente na região Nordeste, que é onde se encontra a maior parte do potencial eólico brasileiro. Os maiores centros de carga estão nas regiões Sul e Sudeste, ampliando a necesssidade de ajustes para garantir os intercâmbios elétricos entre o subsistemas. Os impactos socioambientais da ampliação dessas estruturas de escoamento da energia gerada também deverão ser considerados. O avanço tecnológico previsto para os aerogeradores e a possibiliade de desenvolvimento de plantas de geração híbridas eólico-solar e de projetos eólicos *offshore* poderão representar novos desafios para o planejamento da expansão da transmissão (EPE, 2020b).

A elaboração ou adequação de normativas para dar suporte e segurança jurídica ao desenvolvimento do setor é também fundamental. Faz-se necessario um arcabouço legal e regulatório que contemple os diferentes aspectos do setor (ambiental, social, comercial etc.). No caso da exploração *offshore*, por exemplo, há lacunas na legislação marítima vigente, que não contempla ainda os efeitos desse tipo de intervenção no ambiente.  

O setor precisará avançar na elaboração e execução de protocolos voltados à repontenciação e descomissionamento dos parques eólicos. Serão necessárias normas para descomissionamento e análise da viabiliade de repotenciação, além de avaliação do impactos no sistema (atendimento da demanda e flexibilização). Considerando uma vida média dos equipamentos como 20 anos, o Brasil já possui parques que se encontram no momento dessa avaliação com vistas à repontencição ou descomissionamento. Segundo a EPE (EPE, 2021), até 2030, mais de 50 parques alcançarão a faixa dos 20 anos de operação, representando mais de 600 aerogeradores e de 940 MW de potência. Assim, evidencia-se a importância em discutir possíveis ações após esse período, sejam elas de manutenção, modernização ou descomissionamento dos parques eólicos instalados (EPE, 2021). 

Por fim, como apontado por Neri *et al.* (2019) em seu estudo sobre parques eólicos na Caatinga, devemos conciliar a expansão do uso da energia eólica e consequente redução da emissão de gases do efeito estufa com a proteção da biodiversidade e seus serviços ambientais, via continuidade da criação e manutenção de áreas protegidas, harmonizando o alcance de dois objetivos da Agenda 2030 de Desenvolvimento Sustentável das Nações Unidas (United Nations, 2015). A energia eólica é muito bem-vinda e traz inúmeros benefícios, mas não está livre de impactos negativos. Seu crescimento no país deve estar baseado num planejamento adequando que otimize seus benefícios sociais a partir da ponderação dos diferentes interesses da sociedade brasileira.


## Referências bibliográficas


Agra Neto, J.; F. C. B. P. Queiroz; J. V. Queiroz; N. C. Lima & C. L. Silva. 2020. Evolução e perspectivas do setor eólico no Brasil: análise dos principais estados produtores. Revista em Agronegócio e Meio Ambiente. v. 13, nº 4, p. 1409-1432. DOI:10.17765/2176-9168.2020v13n4p1409-1432

ANACE, 2021. Associação Nacional dos Consumidores de Energia. Organização institucional do setor elétrico. Disponível em: <http://www.anacebrasil.org.br/energia/setor-eletrico/#1484923187411-e467cd37-ff31>. Acesso em: [07/05/2021]

ANEEL, 2003. Atlas de energia elétrica do Brasil. Agência Nacional de Energia. Disponível em: <http://www2.Aneel.gov.br/aplicacoes/atlas/pdf/06-energia_eolica(3).pdf>. Acesso em: [07/05/2021]

Amarante, O. A. C., Brower, M., Zack, J., & Sá, A. L. 2001. Atlas do potencial eólico brasileiro. Disponível em: <http://www.cresesb.cepel.br/publicacoes/download/atlas_eolico/Atlas%20do%20Potencial%20Eolico%20Brasileiro.pdf>. Acesso em: [07/05/2021].  

Azevedo, S. S. P.; Pereira Junior, A. O.; Silva, N. F.; Araújo, R. S. B.; Carlos Júnior, A. A. 2020. Assessment of Offshore Wind Power Potential along the Brazilian Coast. Energies 13, 10: 2557. https://doi.org/10.3390/en13102557  

Bailey, H.; K. L. Brookes & P. M. Thompson. 2014. Assessing environmental impacts of offshore wind farms: lessons learned and recommendations for the future. Aquatic Biosystems 2014 10:8.  

Bosch, J.; I.  Staffell; A. D. Hawkes. 2019. Global levelised cost of electricity from offshore wind. Enegies 189: 116357. DOI: 10.1016/j.energy.2019.116357   

Bright, J., R. Langston; R. Bullman; R. Evans; S. Gardner & J. Pearcehiggins. 2008. Map of bird sensitivities to wind farms in Scotland: a tool to aid planning and conservation. Biological Conservation, 141: 2342–2356.

CCEE. 2021. Custo final da energia eólica é o mais baixo entre as fontes renováveis. Câmara de Comercialização de Energia Elétrica. Disponível em: <https://www.ccee.org.br/portal/faces/pages_publico/noticias-opiniao/noticias/noticialeitura?contentid=CCEE_656850&_adf.ctrl-state=olewrvrsm_1&_afrLoop=23076559182296#!%40%40%3Fcontentid%3DCCEE_656850%26_afrLoop%3D23076559182296%26_adf.ctrl-state%3Dolewrvrsm_5>. Acesso em: [07/05/2021].
  
Ciclovivo. 2021. Energia eólica começa 2021 em alta no Brasil. Disponível em: <https://ciclovivo.com.br/planeta/energia/energia-eolica-comeca-2021-em-alta-no-brasil/#:~:text=2021%20apresenta%20expans%C3%A3o&text=Em%20fevereiro%20de%202021%2C%20o,de%20Energia%20El%C3%A9trica%20(Aneel)>. Acesso em: [07/05/2021].

EPE, 2007. Plano Nacional de Energia 2030. Ministério de Minas e Energia. Empresa de Pesquisa Energética. Brasília: MME/EPE.

EPE. 2019. Consumo anual de energia elétrica por classe (nacional). Empresa de Pesquisa Energética. Disponível em <https://www.epe.gov.br/pt/publicacoes-dados-abertos/publicacoes/consumo-de-energia-eletrica/consumo-anual-de-energia-eletrica-por-classe-(nacional)>. Acesso em: [07/05/2021].

EPE. 2020a. Plano Decenal de Expansão de Energia 2030. Ministério de Minas e Energia. Empresa de Pesquisa Energética. Brasília: MME/EPE.

EPE. 2020b. Plano Nacional de Energia 2050. Ministério de Minas e Energia. Empresa de Pesquisa Energética. Brasília: MME/EPE.

EPE. 2020c. Roadmap Eólica Offshore Brasil: perspectivas e caminhos para a energia eólica marítima. NT-EPE-PR-001/2020-r2. Ministério de Minas e Energia. Empresa de Pesquisa Energética. Brasília: MME/EPE.

EPE. 2020d. Plano Decenal de Expansão de Energia 2029. Ministério de Minas e Energia. Empresa de Pesquisa Energética. Brasília: MME/EPE.

EPE. 2021. Emprendimentos eólicos ao fim da vida útil: situação atual e alternativas futuras. EPE-DEE-NT-012/2021. Empresa de Pesquisa Energética. Brasília: MME/EPE.  

Gorayeb, A. C. Brannstrom & A. J. de A. Meireles (org.) 2019. Impactos socioambientais da implantação dos parques de energia eólica no Brasil. Fortaleza. Edições UFC.  

GWEC. 2021. Global Wind Report 2021. Global Wind Energy Council. Disponível em: < https://gwec.net/global-wind-report-2021/>. Acesso em: [07/05/2021]

IBGE. 2021. População do Brasil. Instituto Brasileiro de Geografia e Estatística. Disponível em <https://www.ibge.gov.br/apps/populacao/projecao/box_popclock.php>. Acesso em: [07/05/2021].  

McGuinness, S.; C. Muldoon; N. Tierney; S. Cummins; A. Murray; S. Egan & O. Crowe. 2015. Bird Sensitivity Mapping for Wind Energy Developments and Associated Infrastructure in the Republic of Ireland. BirdWatch Ireland, Kilcoole, Wicklow.  

Morales Udaeta, M. E. 1997. Planejamento Integrado de Recursos Energéticos - PIR - para o setor elétrico (pensando o desenvolvimento sustentável). Tese (Doutorado em Sistemas de Potência) - Escola Politécnica, Universidade de São Paulo, São Paulo, 1997. doi:10.11606/T.3.1997.tde-09082001-113018.    

Morkūnė R.; M. Marčiukaitis; V. Jurkin; G. Gecevičius; J. Morkūnas; L. Raudonikis et al. 2020. Wind energy development and wildlife conservation in Lithuania: A mapping tool for conflict assessment. PLoS ONE 15(1): e0227735.
https://doi.org/10.1371/journal.pone.0227735  


Neria, M.; D. Jameli; E. Bernard & F. P.L. Melo. 2019. Green versus green? Adverting potential conflicts between wind power generation and biodiversity conservation in Brazil. Perspectives in Ecology and Conservation 17: 131–135. 

Oliveira, G.; A. Z. Curi; P. S. Felini & T. R. A. Ficarelli. 2020. Impactos socioeconômicos e ambientais da geração de energia eólica no Brasil. Relatório. GO Associados.  

Pinto, R. J. & V. M. L. Santos. 2019. Energia eólica no Brasil: evolução, desafios e perspectivas. Journal on Innovation and Sustainability. v. 10, nº 1, p. 124-142. http://dx.doi.org/10.24212/2179-3565.2019v10i1p124-142
